---
title: "Fundamentos de ciencia de datos con R - Módulo 7"
subtitle: "Clase 3: k-Nearest Neighbors"
author: "CEPAL - Unidad de Estadísticas Sociales"
date: "`r Sys.Date()`"
format: 
  beamer: 
    # theme: "CambridgeUS"
    colortheme: dove
    fonttheme: professionalfonts
    # incremental: true
    aspectratio: 1610
    #theme: Berkeley
    toc: false
    mermaid: true  
    slide_level: 2
    #highlight: pygments
Email: andres.gutierrez@cepal.org
lang: es
execute-dir: project
editor_options:
  markdown:
    wrap: 90
---


```{r setup, include=FALSE}
# Configuración inicial: No mostrar mensajes ni warnings
knitr::opts_chunk$set(echo = FALSE, message = FALSE, warning = FALSE)
library(printr)
```

# Introducción 

El método de los **k vecinos más cercanos (k-Nearest Neighbors, k-NN)** es un
algoritmo de aprendizaje supervisado muy sencillo e intuitivo.

La idea básica es:

> Para predecir el valor (o clase) de una observación nueva, miramos a sus **k vecinos más cercanos** en los datos y usamos lo que ocurre en ese vecindario.

- Si la respuesta es **categórica** → votación de mayoría (clasificación).
- Si la respuesta es **numérica** → promedio de los vecinos (regresión).


# Intuición del método k-NN

::: {.callout-tip title="Idea principal"}
“Dime con quién andas y te diré quién eres”:  
k-NN clasifica una observación según las características de sus vecinos más cercanos.
:::

# Intuición del método k-NN

Pasos generales:

1. Tenemos un conjunto de datos con variables explicativas y una respuesta.
2. Para una nueva observación:
   - Calculamos su **distancia** a todas las observaciones de entrenamiento.
   - Identificamos los **k vecinos más cercanos**.
3. Clasificación:
   - Asignamos la clase más frecuente entre los k vecinos.
4. Regresión:
   - Tomamos el promedio de la respuesta de los k vecinos.

# Distancia y normalización

En k-NN, la noción de “cercanía” depende de cómo definimos la **distancia**.

La más usada es la **distancia Euclídea**:

$$
d(i, j) = \sqrt{(x_{i1} - x_{j1})^2 + (x_{i2} - x_{j2})^2 + \cdots}
$$

Problema:

- Si una variable está en una escala muy grande (por ejemplo, gasto en pesos)
  y otra en escala pequeña (edad en años), la variable grande domina la
  distancia.

Solución:

- **Estandarizar / normalizar** las variables numéricas antes de aplicar k-NN
  (por ejemplo, usando `scale()` en R).

# Elección del parámetro k

El parámetro **k** controla la complejidad del modelo:

- k muy pequeño (ej. 1 ó 3):
  - El modelo es muy flexible, pero puede **sobreajustarse** (sensible al ruido).
- k muy grande (ej. 50, 100):
  - El modelo es más estable, pero puede **subajustarse** (pierde detalles).

En la práctica:

- Se prueban varios valores de k y se elige el que da mejor desempeño
  (ej. mejor exactitud en validación cruzada).

# Ejemplo práctico: clasificación con k-NN

Usaremos la base `base_personas_gasto.rds` para predecir si un hogar tiene
**ingreso bajo** (por debajo de la mediana).

```{r include=TRUE, echo=TRUE}
library(tidyverse)
library(class)
datos <- readRDS("../Data/base_personas_gasto.rds")
set.seed(123)

muestra <- datos %>%
  slice_sample(n = 400) %>%
  mutate(
    ingreso_bajo = if_else(
      ingreso < median(ingreso, na.rm = TRUE),
      "Sí", "No"
    ),
    ingreso_bajo = factor(ingreso_bajo)
  ) %>%
  select(ingreso_bajo, edad, sexo, gasto_hh, area, pobreza, ingreso)
```

# Ejemplo práctico: clasificación con k-NN

Usaremos la base `base_personas_gasto.rds` para predecir si un hogar tiene
**ingreso bajo** (por debajo de la mediana).

```{r include=TRUE, echo=TRUE}

head(muestra, 10) 
```

# Separación en entrenamiento y prueba

Una vez que tenemos las covariables en formato numérico, dividimos la información
en un conjunto de **entrenamiento** (para ajustar el modelo) y otro de **prueba**
(para evaluar su desempeño fuera de la muestra).


# Separación en entrenamiento y prueba

```{r include=TRUE, echo=TRUE}

set.seed(123)
n <- nrow(muestra) # N° observaciones
id_train <- sample(seq_len(n), size = 0.7 * n)

train <- muestra[id_train, ]
test  <- muestra[-id_train, ]
table(train$ingreso_bajo)
table(test$ingreso_bajo)

```

# Estandarización de las variables

Este método requiere que **todas las covariables sean numéricas**, porque k-NN se basa
en calcular distancias entre observaciones.  
Por esta razón, las variables categóricas como `sexo` y `area` deben ser transformadas
a variables numéricas (por ejemplo, mediante dummies) antes de aplicar el algoritmo.

A continuación realizamos la transformación y la estandarización de las covariables.


# Estandarización de las variables

```{r include=TRUE, echo=TRUE}

# Matrices numéricas (model.matrix crea dummies para las categóricas)
x_train <- model.matrix(~ sexo + gasto_hh + area, data = train)[, -1]
x_test  <- model.matrix(~ sexo + gasto_hh + area, data = test)[, -1]

# Variable respuesta
y_train <- train$ingreso_bajo
y_test  <- test$ingreso_bajo

```

::: {.callout-warning title="Nota"}
Las funciones `scale()` y `knn()` solo aceptan matrices numéricas.  
Por eso primero usamos `model.matrix()` para transformar las variables
categóricas (`sexo`, `area`) en dummies y luego estandarizamos.
:::

# Estandarización de las variables



```{r include=TRUE, echo=TRUE}

x_train_scaled <- scale(x_train)
x_test_scaled  <- scale(
  x_test,
  center = attr(x_train_scaled, "scaled:center"),
  scale  = attr(x_train_scaled, "scaled:scale")
)

```

# Ajustar k-NN y evaluar

```{r include=TRUE, echo=TRUE}

set.seed(123)
pred_knn5 <- knn(
  train = x_train_scaled,
  test  = x_test_scaled,
  cl    = y_train,
  k     = 5
)
```

# Ajustar k-NN y evaluar

```{r include=TRUE, echo=TRUE}

conf_matrix <- table(Observado = y_test, Predicho = pred_knn5)
conf_matrix
```

::: {.callout-tip title="Interpretación del resultado k-NN"}
**Matriz de confusión (`conf_matrix`)**  
Resume cuántos casos fueron clasificados correctamente o incorrectamente:
- **47** verdaderos negativos (No → No)  
- **39** verdaderos positivos (Sí → Sí)  
- **21** falsos positivos (No → Sí)  
- **13** falsos negativos (Sí → No)

:::
# Ajustar k-NN y evaluar

```{r include=TRUE, echo=TRUE}
exatitud <- mean(pred_knn5 == y_test)
exatitud
```
::: {.callout-tip title="Interpretación del resultado k-NN"}
**Exactitud (`mean(pred_knn5 == y_test)`)**  
Mide la proporción total de aciertos del modelo.  
➡️ **Exactitud = 0.72** → El modelo acierta el **72%** de las predicciones.
:::

# Ventajas y desventajas de k-NN

| Ventajas                                | Desventajas                                        |
| --------------------------------------- | -------------------------------------------------- |
| Método simple e intuitivo               | Costoso en cómputo con bases grandes               |
| No requiere suponer una forma funcional | Sensible a la escala de las variables              |
| Se adapta bien a relaciones no lineales | Difícil de interpretar (no hay “modelo” explícito) |
| Fácil de implementar y explicar         | Afectado por variables irrelevantes y ruido        |

# Conclusiones de la clase

| Tema                      | Idea principal                                                 | Herramienta              |
|-------------------------- |--------------------------------------------------------------- |--------------------------|
| k vecinos más cercanos    | Clasifica usando la información de los vecinos más cercanos   | `class::knn()`           |
| Distancia                 | Define qué tan “cerca” están dos observaciones                | Distancia Euclídea       |
| Normalización             | Evita que una variable domine la distancia                    | `scale()`                |
| Elección de k             | Controla complejidad: k pequeño sobreajusta, k grande suaviza | Búsqueda por prueba y error |
| Evaluación del modelo     | Se mide con exactitud y matriz de confusión                   | `table()`, `mean()`      |
