---
title: "Fundamentos de ciencia de datos con R - Módulo 7"
subtitle: "Clase 1: Arboles de clasificación y de regresión"
author: "CEPAL - Unidad de Estadísticas Sociales"
date: "`r Sys.Date()`"
format: 
  beamer: 
    # theme: "CambridgeUS"
    colortheme: dove
    fonttheme: professionalfonts
    # incremental: true
    aspectratio: 1610
    #theme: Berkeley
    toc: false
    mermaid: true  
    slide_level: 2
    #highlight: pygments
Email: andres.gutierrez@cepal.org
lang: es
execute-dir: project
editor_options:
  markdown:
    wrap: 90
---


```{r setup, include=FALSE}
# Configuración inicial: No mostrar mensajes ni warnings
knitr::opts_chunk$set(echo = FALSE, message = FALSE, warning = FALSE)
library(printr)
```

# **Introducción**

Los árboles de decisión son modelos predictivos basados en un conjunto de reglas
de división que separan los datos en grupos cada vez más homogéneos.

Son ampliamente utilizados porque:

- No requieren supuestos estadísticos fuertes.

- Capturan relaciones no lineales.

- Son fáciles de interpretar y explicar.

- Funcionan tanto para variables categóricas como numéricas.

# **Árboles de clasificación y regresión**
Los árboles pueden ser de dos tipos:

- Árboles de clasificación:
Cuando la variable objetivo es categórica (por ejemplo, pobreza vs no pobreza).

- Árboles de regresión:
Cuando la variable objetivo es numérica (por ejemplo, ingreso del hogar).

# **Estructura de un árbol de decisión**

Un árbol de decisión se compone de:

- Nodo raíz: inicio del árbol, contiene a todas las observaciones.

- Nodos internos: puntos donde se realiza una división (split) de los datos
según una variable explicativa.

- Hojas o nodos terminales: segmentos finales donde se entrega la predicción
(clase o valor).


:::{.callout-tip title="Idea Clase"}
Un árbol segmenta el espacio de las covariables en regiones donde la respuesta es “más
homogénea” dentro de cada región.
:::

# Árboles de clasificación

Para clasificación, cada partición se elige minimizando medidas de impureza, como:

1. Índice Gini

$$G = \sum_{k} p_k (1 - p_k)$$

2. Entropía

$$H = - \sum_{k} p_k \log(p_k)$$
Donde $p_k$ es la proporción de casos en la clase $k$ dentro del nodo.

Las divisiones buscan nodos “puros”, es decir, donde una clase domina claramente.

# Árboles de regresión

En regresión la medida que se minimiza es el Error cuadrático (SSE):

$$SST = \sum (y_i - \bar{y})^2$$
La partición óptima minimiza la variabilidad dentro de cada nodo.


# Ejemplo práctico: clasificación

Usaremos la base base_personas_gasto.rds para predecir si un hogar tiene ingreso bajo.

```{r include=TRUE, echo=TRUE}

library(tidyverse)
library(rpart)
datos <- readRDS("../Data/base_personas_gasto.rds")

set.seed(123)
muestra <- slice_sample(datos, n = 500) %>%
  mutate(
    ingreso_bajo = if_else(ingreso_hh < median(ingreso_hh, na.rm = TRUE), "Sí", "No"),
    ingreso_bajo = factor(ingreso_bajo)
  ) %>%
  select(ingreso_bajo, edad, sexo, gasto_hh)

```
# Ejemplo práctico: clasificación

```{r include=TRUE, echo=TRUE}

head(muestra, 10)
```
# Ajuste del árbol de clasificación

```{r include=TRUE, echo=TRUE}
arbol_clas <- rpart(
ingreso_bajo ~ edad + sexo + gasto_hh,
data = muestra,
method = "class"
)
arbol_clas
```

# Visualización del árbol


```{r include=TRUE, echo=TRUE, out.width='100%'}
library(rpart.plot)

rpart.plot(arbol_clas, type = 2, extra = 104, under = TRUE)
```

# Interpretación del árbol

:::{.callout-tip title="Interpretación"}
Cada nodo representa una regla de decisión.

Cada hoja representa una predicción basada en la clase mayoritaria del nodo.
:::

# Árboles y sobreajuste

Los árboles tienden a sobreajustarse: siguen demasiado de cerca los datos de la muestra.

Por eso se utiliza la poda (pruning) basada en el parámetro de complejidad (CP).

```{r include=TRUE, echo=TRUE, out.width='100%'}
printcp(arbol_clas)

```