---
title: "Fundamentos de ciencia de datos con R - Módulo 7"
subtitle: "Clase 1: Arboles de clasificación y de regresión"
author: "CEPAL - Unidad de Estadísticas Sociales"
date: "`r Sys.Date()`"
format: 
  beamer: 
    # theme: "CambridgeUS"
    colortheme: dove
    fonttheme: professionalfonts
    # incremental: true
    aspectratio: 1610
    #theme: Berkeley
    toc: false
    mermaid: true  
    slide_level: 2
    #highlight: pygments
Email: andres.gutierrez@cepal.org
lang: es
execute-dir: project
editor_options:
  markdown:
    wrap: 90
---


```{r setup, include=FALSE}
# Configuración inicial: No mostrar mensajes ni warnings
knitr::opts_chunk$set(echo = FALSE, message = FALSE, warning = FALSE)
library(printr)
```

# Introducción

Los árboles de decisión son modelos predictivos basados en un conjunto de reglas
de división que separan los datos en grupos cada vez más homogéneos.

Son ampliamente utilizados porque:

- No requieren supuestos estadísticos fuertes.

- Capturan relaciones no lineales.

- Son fáciles de interpretar y explicar.

- Funcionan tanto para variables categóricas como numéricas.

# Árboles de clasificación y regresión
Los árboles pueden ser de dos tipos:

- Árboles de clasificación:
Cuando la variable objetivo es categórica (por ejemplo, pobreza vs no pobreza).

- Árboles de regresión:
Cuando la variable objetivo es numérica (por ejemplo, ingreso del hogar).

# Cómo funciona un árbol

Un árbol se construye dividiendo los datos paso a paso:

- Nodo raíz: contiene todos los datos.

- Nodos internos: puntos donde se hace una pregunta (split).

- Hojas: grupos finales donde se hace la predicción.

::: {.callout-tip title="Idea principal"}
Un árbol divide los datos en grupos cada vez más homogéneos.
:::

# Árboles de clasificación

En clasificación, el algoritmo evalúa distintas formas de dividir los datos y
selecciona las que producen nodos lo más “puros” posibles  
(es decir, donde domina una sola categoría).

Las medidas más usadas son:

1. Índice Gini

$$G = \sum_{k} p_k (1 - p_k)$$

2. Entropía

$$H = - \sum_{k} p_k \log(p_k)$$
Donde $p_k$ es la proporción de casos en la clase $k$ dentro del nodo.

Las divisiones buscan nodos “puros”, es decir, donde una clase domina claramente.

# Árboles de regresión

En regresión, en lugar de pureza de clases, nos interesa que los valores de la
variable objetivo sean similares dentro de cada nodo.

$$SST = \sum (y_i - \bar{y})^2$$
La regla es:

Buscar particiones que minimicen el error cuadrático medio dentro de cada nodo.

En cada hoja, la predicción es el promedio de la variable objetivo en ese grupo.


# Ejemplo práctico: clasificación

Usaremos la variable dicotómica de pobreza:

- **1 = pobres** (pobreza extrema o moderada)  
- **0 = no pobres**

Se utilizan todas las observaciones disponibles.




```{r include=TRUE, echo=TRUE}

library(tidyverse)
library(rpart)

datos <- readRDS("../Data/base_personas_gasto.rds") %>%
  mutate(
    pobreza3 = if_else(pobreza2 %in% c(1,2), "1", "0"),
  ) %>% select(id_hogar,area,pobreza3, ingreso, sexo,
               etnia,edad_hh, anoest_hh)

```
# Ejemplo práctico: clasificación

```{r include=TRUE, echo=TRUE}

head(datos, 10)
```
# Ajuste del árbol de clasificación

Ahora construiremos un árbol que predice si **el hogar es pobre** usando variables sociodemográficas.

```{r include=TRUE, echo=TRUE}

arbol_pobreza <- rpart(
pobreza3 ~ area +sexo  + etnia + edad_hh + anoest_hh,
data = datos,
method = "class"
)

```


# Visualización del árbol


```{r include=TRUE, echo=TRUE, fig.height=3, out.width='100%'}
library(rpart.plot)

rpart.plot(arbol_pobreza, type = 2, extra = 104, under = TRUE,
           main = "Árbol de clasificación: pobreza (1 = pobre)")

```


# Interpretación del árbol


::: {.callout-tip title="Cómo leer el árbol"}

El árbol realizó una sola división, usando la variable años de educación (anoest_hh), porque:

- Los hogares con educación mostraron una probabilidad muy baja de pobreza (solo 15%).

- Los hogares sin educación presentaron una probabilidad extremadamente alta de pobreza (100%).

Esta diferencia es tan fuerte y tan clara que el modelo no necesitó más preguntas para separar a pobres y no pobres.
:::

# Interpretación del árbol

**¿Por qué NO se dividió por área, edad, o sexo?**

Porque ninguna de esas variables generaba una diferencia tan marcada en la pobreza como la educación.
Es decir:

- Zona urbana vs rural → diferencias pequeñas.

- Sexo del jefe → diferencias muy bajas.

- Edad del jefe del hogar → poca separación entre pobres y no pobres.

En cambio, la educación sí generó dos grupos extremadamente distintos, lo que hace que el algoritmo la tome como la mejor primera división.

# Zoom a las predicciones del árbol

Luego de ajustar el modelo, podemos obtener dos tipos de predicciones:

1. La clase predicha (0 = no pobre, 1 = pobre)

2. La probabilidad estimada de ser pobre

Esto permite ver cómo el árbol clasifica a cada hogar según sus características.

# Zoom a las predicciones del árbol

```{r include=TRUE, echo=TRUE}

# Predicción de la clase (0/1)
pred_clase <- predict(arbol_pobreza, type = "class")

# Probabilidad predicha de ser pobre
pred_prob <- predict(arbol_pobreza, type = "prob")[, "1"]

# Unir predicciones a la base original
resultados <- datos %>%
  mutate(
    prediccion = pred_clase,
    prob_pobre = pred_prob
  )%>%
  select(
    anoest_hh,    pobreza3, 
    prediccion, prob_pobre  
  )


```

# Zoom a las predicciones del árbol

```{r include=TRUE, echo=TRUE}

head(resultados, 10)

```

# **Ejemplo práctico: árbol de regresión**

Ahora construiremos un árbol que predice el **ingreso del hogar (`ingreso`)** usando variables sociodemográficas. 


```{r include=TRUE, echo=TRUE} 
 arbol_reg <- rpart( 
   ingreso ~ area +sexo  + etnia + edad_hh + anoest_hh, 
   data = datos, 
   method = "anova"    # regresión 
)

``` 



# Visualización del árbol de regresión 

```{r include=TRUE, echo=TRUE, fig.height=3, out.width='80%'} 
 library(rpart.plot) 

 rpart.plot(arbol_reg,type = 2,under = TRUE, 
            main = "Árbol de regresión: ingreso del hogar", 
 cex = 1.1 
 ) 

``` 

# Interpretación del árbol de regresión 

::: {.callout-tip title="Interpretación (regresión)"}

- Cada nodo aplica una regla para dividir a los hogares según sus características.

- Cada hoja muestra el ingreso promedio del grupo formado.

- El árbol elige las divisiones que reducen la variabilidad del ingreso, creando grupos más homogéneos.

En este caso, primero divide por educación, porque es la variable que más diferencia los ingresos, y luego por edad, para refinar aún más la predicción.
:::

# Zoom a las predicciones del árbol

```{r include=TRUE, echo=TRUE}
# Predicción del ingreso para cada hogar
ingreso_pred <- predict(arbol_reg)

# Nodo terminal al que pertenece cada hogar
nodos <- arbol_reg$where

# Tabla limpia de resultados
resultados_reg <- datos %>%
  mutate(
    ingreso_obs  = ingreso,
    ingreso_pred = ingreso_pred,
    nodo_terminal = nodos
  ) %>%
  select(nodo_terminal, ingreso_obs, ingreso_pred, 
         anoest_hh, edad_hh, area, sexo)

``` 

# Zoom a las predicciones del árbol

```{r include=TRUE, echo=TRUE}
head(resultados_reg, 10)
``` 

# Zoom a las predicciones del árbol

::: {.callout-note title="¿Qué vemos en esta tabla?"}

- ingreso_obs: ingreso observado del hogar en la base original.

- ingreso_pred: ingreso que el árbol de regresión predice para ese hogar.

- nodo_terminal: grupo (hoja) del árbol al que pertenece el hogar, según su perfil sociodemográfico.

Dentro de cada nodo, el modelo asigna un mismo ingreso predicho a todos los hogares, que corresponde al promedio del ingreso en ese grupo.

Esta tabla permite comparar el ingreso real con el ingreso estimado por el modelo y entender cómo el árbol traduce las características del hogar en una predicción numérica.
:::

# Resumen  de la Clase

| Tema                       | Definición breve                                                                    | Herramienta               |
| -------------------------- | ----------------------------------------------------------------------------------- | ------------------------- |
| **Árbol de clasificación** | Predice categorías; divide los datos buscando nodos lo más puros posible.           | `rpart(method = "class")` |
| **Árbol de regresión**     | Predice valores numéricos; forma grupos con promedios de ingreso homogéneos.        | `rpart(method = "anova")` |
| **Estructura del árbol**   | Nodo raíz → nodos internos → hojas; cada nodo es una regla de decisión.             | —                         |
| **Criterios de división**  | Clasificación: pureza (Gini/Entropía). Regresión: menor variabilidad.               | Automático en `rpart`     |
| **Predicción final**       | Cada hoja asigna una **clase** o un **valor promedio** a todos los casos del grupo. | —                         |
