---
title: "Fundamentos de ciencia de datos con R - Módulo 7"
subtitle: "Clase 2: Gradient Boosting Machines (GBM)"
author: "CEPAL - Unidad de Estadísticas Sociales"
date: "`r Sys.Date()`"
format: 
  beamer: 
    # theme: "CambridgeUS"
    colortheme: dove
    fonttheme: professionalfonts
    # incremental: true
    aspectratio: 1610
    #theme: Berkeley
    toc: false
    mermaid: true  
    slide_level: 2
    #highlight: pygments
Email: andres.gutierrez@cepal.org
lang: es
execute-dir: project
editor_options:
  markdown:
    wrap: 90
---


```{r setup, include=FALSE}
# Configuración inicial: No mostrar mensajes ni warnings
knitr::opts_chunk$set(echo = FALSE, message = FALSE, warning = FALSE)
library(printr)
```

# Introducción 


Los Gradient Boosting Machines (GBM) son una familia de modelos que combinan muchos árboles pequeños (débiles) para producir un modelo fuerte y altamente predictivo.
Son uno de los métodos más poderosos en machine learning estructurado.

**¿Por qué funcionan tan bien?**

- Cada árbol intenta corregir los errores del árbol anterior.

- Se ajustan de manera secuencial (boosting).

- Utilizan gradiente descendente para mejorar paso a paso.

- Permiten controlar el sobreajuste mediante learning rate y profundidad.


# **¿Qué es el Boosting?**

::: {.callout-tip title="Idea principal"}
Boosting construye el modelo agregando árboles pequeños, donde cada árbol corrige los errores del modelo anterior.
:::

Proceso simplificado:

- Empieza con un modelo base (por ejemplo, un valor promedio).

- Ajusta un árbol pequeño a los residuos del modelo anterior.

- Actualiza la predicción del modelo:
Modelo ← Modelo anterior + (learning rate × árbol nuevo).

- Repite 100–1000 veces.

**Resultado:**
Un modelo fuerte que combina muchos modelos débiles.

# Componentes importantes

| Componente        | Función                                              |
| ----------------- | ---------------------------------------------------- |
| **Learning rate** | Qué tanto aprende cada árbol (0.01–0.1 recomendado). |
| **n.trees**       | Número de árboles (100–3000).                        |
| **Depth**         | Profundidad de cada árbol (1–6).                     |
| **Loss function** | Define el error: MSE, Log-loss, MAE                  |
| **Subsampling**   | Reduce sobreajuste y mejora estabilidad.             |


# Ejemplo práctico en R (Gradient Boosting con gbm)


Vamos a predecir ingreso bajo como ejemplo tipo clasificación.

```{r include=TRUE, echo=TRUE}

library(tidyverse)

datos <- readRDS("../Data/base_personas_gasto.rds") %>%
  mutate(
    pobreza3 = if_else(pobreza2 %in% c(1,2),1,0),
  ) %>% select(id_hogar,area,pobreza3, ingreso, sexo,
               etnia,edad_hh, anoest_hh)

```


# Ejemplo práctico en R (Gradient Boosting con gbm)

```{r include=TRUE, echo=TRUE}
head(datos, 10)
```

# Ajuste del modelo GBM para ingreso

```{r include=TRUE, echo=TRUE}
library(gbm)

modelo_gbm_ing <- gbm(
formula = ingreso ~ area + sexo + etnia + edad_hh + anoest_hh,
data = datos,
distribution = "gaussian", # regresión
n.trees = 1000,
interaction.depth = 3,
shrinkage = 0.05,
n.minobsinnode = 20
)

```

# Importancia de variables

```{r include=TRUE, echo=TRUE, fig.height=3, out.width='80%'}

summary(modelo_gbm_ing)

```

# Importancia de variables


::: {.callout-tip title="Interpretación"}

La **importancia relativa de variables** en un modelo GBM indica cuánto aporta cada
variable a reducir el error del modelo a lo largo de todos los árboles.

- **Años de estudio del hogar (`anoest_hh`, ≈ 53%)**  
  Es la variable más influyente. El nivel educativo del hogar es el factor que más ayuda a explicar diferencias en el ingreso.

- **Edad del hogar (`edad_hh`, ≈ 31%)**  
  También tiene un peso importante: hogares en distintas etapas del ciclo de vida presentan niveles de ingreso distintos.

- **Sexo (`sexo`, ≈ 9%)**  
  Aporta información adicional, pero con mucho menos peso que educación y edad.

- **Área (`area`, ≈ 5%) y etnia (`etnia`, ≈ 2%)**  
  Tienen una influencia menor en el modelo; ayudan a refinar la predicción, pero no son las variables principales.

:::


# Comparación con un árbol de regresión
```{r include=TRUE, echo=TRUE}
library(rpart)
arbol_ing <- rpart(
ingreso ~ area + sexo + etnia + edad_hh + anoest_hh,
data = datos,
method = "anova"   # regresión
)

# Predicciones

pred_gbm_ing   <- predict(modelo_gbm_ing, datos, n.trees = 1000)
pred_arbol_ing <- predict(arbol_ing, datos)

# Función para RMSE

rmse <- function(obs, pred) sqrt(mean((obs - pred)^2))

rmse_gbm   <- rmse(datos$ingreso, pred_gbm_ing)
rmse_arbol <- rmse(datos$ingreso, pred_arbol_ing)

```
# Comparación con un árbol de regresión
```{r include=TRUE, echo=TRUE}

tibble(
Modelo = c("Árbol simple", "GBM"),
RMSE   = c(rmse_arbol, rmse_gbm)
)
```

::: {.callout-tip title="Interpretación comparación (ingreso)"}
El RMSE mide el error promedio en unidades de ingreso:

Un RMSE menor indica un modelo má preciso.

Usualmente el GBM logra un RMSE más bajo que el árbol simple,
mostrando que captura mejor las relaciones entre ingreso y variables sociodemográficas.
:::

# Zoom a las predicciones del GBM (ingreso)

```{r include=TRUE, echo=TRUE}

plot_gbm <- datos %>%
mutate(
ingreso_obs  = ingreso,
ingreso_pred = pred_gbm_ing
)

head(plot_gbm, 6)

```


# Zoom a las predicciones del GBM (ingreso)

```{r include=TRUE, echo=TRUE, include=FALSE}

gra1 <- ggplot(plot_gbm, aes(x = ingreso_pred, y = ingreso_obs)) +
  geom_point(alpha = 0.4, size = 1) +
  scale_y_log10() +
  scale_x_log10() +
  geom_smooth(method = "lm", se = FALSE, color = "blue") +
  labs(
    title = "Ingreso observado vs ingreso predicho (GBM) – Escala logarítmica",
    x = "Ingreso predicho (log)",
    y = "Ingreso observado (log)"
  ) +
  theme_minimal()

```


```{r include=TRUE, echo=TRUE}

gra1 

```
# Zoom a las predicciones del GBM (ingreso)

::: {.callout-note title="Interpretación del gráfico (GBM – ingreso)"}
- Cada punto es un hogar, en **escala logarítmica** de ingreso.  
- En el eje X está el **ingreso predicho por el GBM** y en el eje Y el **ingreso observado**.  
- La nube de puntos tiene una clara **tendencia creciente**: a mayor ingreso predicho, mayor ingreso observado.  
- La recta azul resume esa relación.  
- La dispersión alrededor de la recta muestra que el modelo no es perfecto, pero sí captura razonablemente el patrón general del ingreso.
:::


# Ajuste del modelo GBM para pobreza

```{r include=TRUE, echo=TRUE}

modelo_gbm_pob <- gbm(
formula = pobreza3 ~ area + sexo + etnia + edad_hh + anoest_hh,
data = datos,
distribution = "bernoulli",   # clasificación binaria
n.trees = 1000,
interaction.depth = 3,
shrinkage = 0.05,
n.minobsinnode = 20
)
```

# Ajuste del modelo GBM para pobreza
```{r include=TRUE, echo=TRUE, fig.height=3, out.width='80%'}
summary(modelo_gbm_pob)

```
# Ajuste del modelo GBM para pobreza

::: {.callout-tip title="Importancia (pobreza)"}
La importancia relativa indica cuánto ayuda cada variable a reducir el error al
clasificar hogares pobres (1) y no pobres (0).

Las variables más importantes son las que el GBM usa con mayor frecuencia para separar estos dos grupos.
:::

# Zoom a las predicciones del GBM (pobreza)

```{r include=TRUE, echo=TRUE}
# Probabilidad predicha de ser pobre
prob_gbm_pob <- predict(
modelo_gbm_pob,
datos,
n.trees = 1000,
type = "response"
)
# Clasificación 0/1 usando umbral 0.5
clase_gbm_pob <- if_else(prob_gbm_pob > 0.5, 1, 0)

resultados_pob <- datos %>%
mutate(
prob_pobre_gbm = prob_gbm_pob,
pobreza_pred_gbm = clase_gbm_pob
) %>%
select(pobreza3, prob_pobre_gbm, pobreza_pred_gbm,
area, sexo, edad_hh, anoest_hh)
```
# Zoom a las predicciones del GBM (pobreza)

```{r include=TRUE, echo=TRUE}
head(resultados_pob, 10)

```

# Zoom a las predicciones del GBM (pobreza)

::: {.callout-note title="¿Qué vemos en esta tabla?"}

- pobreza3: pobreza observada (0 = no pobre, 1 = pobre).

- prob_pobre_gbm: probabilidad estimada de ser pobre según el GBM.

- pobreza_pred_gbm: clasificación final según el umbral 0.5.

El GBM asigna una probabilidad distinta a cada hogar, combinando la información
de área, sexo, edad, educación y etnia.
A partir de esa probabilidad se decide si el hogar se clasifica como pobre o no pobre.

:::
# Ventajas y desventajas de GBM

| Ventajas                                | Desventajas                           |
| --------------------------------------- | ------------------------------------- |
| Muy alta precisión                      | Puede ser lento                       |
| Se adapta bien a no-linealidades        | Muchos hiperparámetros                |
| Excelente para variables tabulares      | Fácil de sobreajustar si no se regula |
| Maneja bien interacción entre variables | Menos interpretable que un solo árbol |


# Resumen de la Clase

| Tema              | Idea principal                              | Herramienta                          |
|-------------------|----------------------------------------------|--------------------------------------|
| Learning rate     | Controla la velocidad de aprendizaje         | `shrinkage`                          |
| Número de árboles | A mayor número, mayor capacidad predictiva   | `n.trees`                            |
| Profundidad       | Controla complejidad e interacciones         | `interaction.depth`                  |
| GBM clasificación | Predice categorías                           | `gbm(distribution = "bernoulli")`    |
| GBM regresión     | Predice valores numéricos                    | `gbm(distribution = "gaussian")`     |
