---
title: "Fundamentos de ciencia de datos con R - Módulo 7"
subtitle: "Clase 2: Gradient Boosting Machines (GBM)"
author: "CEPAL - Unidad de Estadísticas Sociales"
date: "`r Sys.Date()`"
format: 
  beamer: 
    # theme: "CambridgeUS"
    colortheme: dove
    fonttheme: professionalfonts
    # incremental: true
    aspectratio: 1610
    #theme: Berkeley
    toc: false
    mermaid: true  
    slide_level: 2
    #highlight: pygments
Email: andres.gutierrez@cepal.org
lang: es
execute-dir: project
editor_options:
  markdown:
    wrap: 90
---


```{r setup, include=FALSE}
# Configuración inicial: No mostrar mensajes ni warnings
knitr::opts_chunk$set(echo = FALSE, message = FALSE, warning = FALSE)
library(printr)
```

# Introducción 


Los Gradient Boosting Machines (GBM) son una familia de modelos que combinan muchos árboles pequeños (débiles) para producir un modelo fuerte y altamente predictivo.
Son uno de los métodos más poderosos en machine learning estructurado.

**¿Por qué funcionan tan bien?**

- Cada árbol intenta corregir los errores del árbol anterior.

- Se ajustan de manera secuencial (boosting).

- Utilizan gradiente descendente para mejorar paso a paso.

- Permiten controlar el sobreajuste mediante learning rate y profundidad.


# **¿Qué es el Boosting?**

::: {.callout-tip title="Idea principal"}
Boosting construye el modelo agregando árboles pequeños, donde cada árbol corrige los errores del modelo anterior.
:::

Proceso simplificado:

- Empieza con un modelo base (por ejemplo, un valor promedio).

- Ajusta un árbol pequeño a los residuos del modelo anterior.

- Actualiza la predicción del modelo:
Modelo ← Modelo anterior + (learning rate × árbol nuevo).

- Repite 100–1000 veces.

**Resultado:**
Un modelo fuerte que combina muchos modelos débiles.

# Componentes importantes

| Componente        | Función                                              |
| ----------------- | ---------------------------------------------------- |
| **Learning rate** | Qué tanto aprende cada árbol (0.01–0.1 recomendado). |
| **n.trees**       | Número de árboles (100–3000).                        |
| **Depth**         | Profundidad de cada árbol (1–6).                     |
| **Loss function** | Define el error: MSE, Log-loss, MAE                  |
| **Subsampling**   | Reduce sobreajuste y mejora estabilidad.             |


# Ejemplo práctico en R (Gradient Boosting con gbm)


Vamos a predecir ingreso bajo como ejemplo tipo clasificación.

```{r include=TRUE, echo=TRUE}

library(tidyverse)
library(rpart)
datos <- readRDS("../Data/base_personas_gasto.rds")

set.seed(123)
muestra <- slice_sample(datos, n = 1000) %>%
  mutate(
ingreso_bajo = if_else(ingreso < median(ingreso, na.rm = TRUE), 1L, 0L)
  ) %>%
  select(ingreso_bajo, edad, sexo, gasto_hh, area, pobreza, ingreso)

```


# Ejemplo práctico en R (Gradient Boosting con gbm)

```{r include=TRUE, echo=TRUE}
head(muestra, 10)
```

# Ajuste del modelo GBM

```{r include=TRUE, echo=TRUE}
library(gbm)

muestra$sexo   = as.factor(muestra$sexo)
muestra$area   = as.factor(muestra$area)
muestra$pobreza = as.factor(muestra$pobreza)

modelo_gbm <- gbm(
formula = ingreso_bajo ~ pobreza + sexo + area,
data = muestra,
distribution = "bernoulli",
n.trees = 1000,
interaction.depth = 3,
shrinkage = 0.05,
n.minobsinnode = 10
)

```

# Importancia de variables

```{r include=TRUE, echo=TRUE, fig.height=3, out.width='80%'}

summary(modelo_gbm)

```

# Importancia de variables


::: {.callout-tip title="Interpretación"}
La **importancia relativa de variables** en un modelo GBM indica cuánto aporta cada
variable a reducir el error del modelo a lo largo de todos los árboles construidos.

- **pobreza (≈ 39%)**  
  Es la variable más influyente. El modelo la usa con mayor frecuencia para mejorar
  la predicción de ingreso bajo.

- **area (≈ 32%)**  
  También contribuye de manera importante a separar correctamente los hogares
  (por ejemplo: urbano vs rural).

- **sexo (≈ 28%)**  
  Tiene una influencia menor, pero sigue aportando información útil al modelo.

:::


# Predicción y comparación con un árbol tradicional

```{r include=TRUE, echo=TRUE}
library(rpart)

arbol_simple <- rpart(
ingreso_bajo ~ edad + sexo + gasto_hh,data = muestra,
method = "class")

# Predicción GBM

pred_gbm <- predict(modelo_gbm, muestra, n.trees = 1000, 
                    type = "response")

# Predicción árbol simple

pred_arbol <- predict(arbol_simple, muestra, type = "prob")[,2]

cor(pred_gbm, pred_arbol)


```


# Predicción y comparación con un árbol tradicional

::: {.callout-tip title="Interpretación"}
correlación ≈ 1
→ ambos modelos hacen predicciones muy similares.

correlación ≈ 0
→ las predicciones no tienen relación entre sí.

correlación ≈ -1
→ predicen exactamente lo contrario.


**0.39 = correlación baja-moderada**

→ El GBM está corrigiendo varios errores del árbol simple, por lo que sus probabilidades predichas son diferentes, más complejas y generalmente más precisas.
:::

# Ventajas y desventajas de GBM

| Ventajas                                | Desventajas                           |
| --------------------------------------- | ------------------------------------- |
| Muy alta precisión                      | Puede ser lento                       |
| Se adapta bien a no-linealidades        | Muchos hiperparámetros                |
| Excelente para variables tabulares      | Fácil de sobreajustar si no se regula |
| Maneja bien interacción entre variables | Menos interpretable que un solo árbol |


# Resumen de la Clase

| Tema                    | Idea principal                                        | Herramienta                      |
|------------------------ |------------------------------------------------------ |----------------------------------|
| Boosting                | Combina muchos árboles pequeños para mejorar error   | —                                |
| Learning rate           | Controla la velocidad de aprendizaje                 | Parámetro `shrinkage`            |
| Número de árboles       | A mayor número, mayor capacidad predictiva           | `n.trees`                        |
| Profundidad             | Controla complejidad e interacciones                 | `interaction.depth`              |
| GBM clasificación       | Predice categorías                                   | `gbm(distribution=
"bernoulli")`  |
| GBM regresión           | Predice valores numéricos                            | `gbm(distribution=
"gaussian")`   |
