---
title: "Fundamentos de ciencia de datos con R - Módulo 7"
subtitle: "Clase 2: Gradient Boosting Machines (GBM)"
author: "CEPAL - Unidad de Estadísticas Sociales"
date: "`r Sys.Date()`"
format: 
  beamer: 
    # theme: "CambridgeUS"
    colortheme: dove
    fonttheme: professionalfonts
    # incremental: true
    aspectratio: 1610
    #theme: Berkeley
    toc: false
    mermaid: true  
    slide_level: 2
    #highlight: pygments
Email: andres.gutierrez@cepal.org
lang: es
execute-dir: project
editor_options:
  markdown:
    wrap: 90
---


```{r setup, include=FALSE}
# Configuración inicial: No mostrar mensajes ni warnings
knitr::opts_chunk$set(echo = FALSE, message = FALSE, warning = FALSE)
library(printr)
```

# Introducción 


Los Gradient Boosting Machines (GBM) son una familia de modelos que combinan muchos árboles pequeños (débiles) para producir un modelo fuerte y altamente predictivo.
Son uno de los métodos más poderosos en machine learning estructurado.

**¿Por qué funcionan tan bien?**

- Cada árbol intenta corregir los errores del árbol anterior.

- Se ajustan de manera secuencial (boosting).

- Utilizan gradiente descendente para mejorar paso a paso.

- Permiten controlar el sobreajuste mediante learning rate y profundidad.


# ¿Qué es el Boosting?

::: {.callout-tip title="Idea principal"}
Boosting construye el modelo agregando árboles pequeños, donde cada árbol corrige los errores del modelo anterior.
:::

Proceso simplificado:

- Empieza con un modelo base (por ejemplo, un valor promedio).

- Ajusta un árbol pequeño a los residuos del modelo anterior.

- Actualiza la predicción del modelo:
Modelo ← Modelo anterior + (learning rate × árbol nuevo).

- Repite 100–1000 veces.

**Resultado:**
Un modelo fuerte que combina muchos modelos débiles.

# Componentes importantes

| Componente        | Función                                              |
| ----------------- | ---------------------------------------------------- |
| **Learning rate** | Qué tanto aprende cada árbol (0.01–0.1 recomendado). |
| **n.trees**       | Número de árboles (100–3000).                        |
| **Depth**         | Profundidad de cada árbol (1–6).                     |
| **Loss function** | Define el error: MSE, Log-loss, MAE                  |
| **Subsampling**   | Reduce sobreajuste y mejora estabilidad.             |

# Random Forest vs GBM

| Aspecto                    | **Random Forest**                    | **GBM**                                |
| -------------------------- | ------------------------------------ | -------------------------------------- |
| **Forma de entrenamiento** | Muchos árboles **en paralelo**       | Árboles **en secuencia**               |
| **Objetivo principal**     | Reducir **varianza**                 | Reducir **sesgo**                      |
| **Construcción**           | Bootstrap + submuestreo de variables | Ajuste a **residuos** del árbol previo |
| **Riesgo de sobreajuste**  | Bajo                                 | Alto si no se ajusta learning rate     |
| **Hiperparámetros clave**  | `ntree`, `mtry`                      | `learning_rate`, `n.trees`, `depth`    |
| **Ventaja clave**          | Robusto, poco tuning                 | Altísima precisión                     |


# Historia: El ingeniero que quería predecir el consumo de combustible

Un centro de investigación automotriz buscaba desarrollar vehículos más eficientes. Tenían acceso a registros detallados de varios modelos de autos: características del motor, peso, cilindros, caballos de fuerza y desempeño general.

El jefe del laboratorio planteó la pregunta clave:

::: {.callout-warning title="Pregunta problema"}
“¿Podemos predecir el consumo de combustible de un auto usando sus características mecánicas?”
:::

# Historia: El ingeniero que quería predecir el consumo de combustible

La variable objetivo era:

- mpg → millas por galón (consumo de combustible, variable cuantitativa)

Y contaban con predictores como:

- hp → caballos de fuerza
- wt → peso del vehículo
- cyl → número de cilindros

Este es un caso ideal para un **GBM de regresión**, donde Y es continua.

# Datos: autos del conjunto mtcars

```{r include=TRUE, echo=TRUE}

library(tidyverse)

datos_gbm <- mtcars %>%
  as_tibble() 

head(datos_gbm, 5)

```

# Separación en entrenamiento y prueba

```{r include=TRUE, echo=TRUE}
set.seed(123)
n <- nrow(datos_gbm)
id_train <- sample(seq_len(n), size = 0.7 * n)

datos_train <- datos_gbm[id_train, ]
datos_test  <- datos_gbm[-id_train, ]
```


# Ajuste de un GBM de regresión

```{r include=TRUE, echo=TRUE}

library(gbm)

set.seed(123)

modelo_gbm <- gbm(
  formula = mpg ~ hp + wt + cyl,
  data = datos_train,
  distribution = "gaussian",   # REGRESIÓN
  n.trees = 1500,
  interaction.depth = 3,
  shrinkage = 0.01,
  bag.fraction = 0.8,
  n.minobsinnode = 5
)
```

# Ajuste de un GBM de regresión

```{r include=TRUE, echo=TRUE,  fig.height=3, out.width='100%'}

summary(modelo_gbm)
```

# Ajuste de un GBM de regresión

::: {.callout-tip title="¿Qué encontró el jefe al revisar el summary del GBM?"}

Al revisar el `summary(modelo_gbm)`, el jefe del laboratorio identificó con claridad
qué variables impulsaban las predicciones del consumo de combustible:

- **wt (peso del auto)** fue la variable más influyente.
  Los vehículos más pesados requieren más energía para moverse, lo que reduce el rendimiento en millas por galón.

- **hp (caballos de fuerza)** ocupó el segundo lugar en importancia.
  Motores más potentes tienden a consumir más combustible.

- **cyl (número de cilindros)** también influyó, aunque en menor medida,
  ya que parte de su efecto se refleja indirectamente en el peso y la potencia del vehículo.
:::

# Evaluación del modelo GBM

Saber qué variables eran importantes no era suficiente.  
El jefe del laboratorio quería responder una pregunta muy concreta:

**“¿Qué tan cerca están las predicciones del GBM del consumo real (`mpg`) de cada auto?”**

Para ello decidió calcular las **predicciones del modelo** y medir el **error** entre lo predicho y lo observado.

# Predicciones del modelo sobre los mismos datos

```{r include=TRUE, echo=TRUE}

datos_test <- datos_test %>%
  mutate(
    mpg_pred = predict(modelo_gbm, newdata = ., n.trees = 1500)
  )

datos_test %>%
  select(mpg, mpg_pred) %>%
  head(5)

```
# Predicciones del modelo sobre los mismos datos

::: {.callout-note}

Cada fila muestra el **consumo real (`mpg`)** y el **consumo predicho (`mpg_pred`)** por el GBM.  
Si el modelo fuera perfecto, estos dos valores serían casi iguales para todos los autos.
:::

# Gráfico: consumo real vs consumo predicho

```{r include=TRUE, echo=FALSE,  fig.height=5, out.width='100%'}

library(ggplot2)

graf1 <- ggplot(datos_test, aes(x = mpg, y = mpg_pred)) +
  geom_point() +
  geom_abline(slope = 1, intercept = 0, linetype = "dashed") +
  labs(
    x = "Consumo real (mpg) – prueba",
    y = "Consumo predicho por el GBM",
    title = "GBM: Consumo real vs. predicho"
  )

graf1

```
El jefe observó que la mayoría de los puntos se ubicaban cerca de la diagonal,
lo que indicaba que el GBM predice razonablemente bien el consumo de autos no vistos.

# Métricas de error: RMSE y MAE

```{r include=TRUE, echo=TRUE}
rmse <- sqrt(mean((datos_test$mpg - datos_test$mpg_pred)^2))
mae  <- mean(abs(datos_test$mpg - datos_test$mpg_pred))

c(RMSE = rmse, MAE = mae)
```

# Métricas de error: RMSE y MAE

::: {.callout-tip title="Interpretación de las métricas de error"}

- **RMSE (Root Mean Squared Error)**  
  Es el error cuadrático medio en la misma escala de `mpg`.  
  Indica, en promedio, cuánto se equivoca el modelo en términos de *millas por galón* cuando predice el consumo.

- **MAE (Mean Absolute Error)**  
  Mide el error absoluto promedio.  
  Es más fácil de interpretar:  
  “En promedio, el modelo se equivoca aproximadamente MAE millas por galón.”

Cuanto **más pequeños** sean RMSE y MAE, **mejor está ajustando** el GBM al consumo real.

:::

#  ¿Qué pasaría si la variable Y fuera categórica?

::: {.callout-note title="GBM para clasificación"}

Si Y no fuera continua (como `mpg`) sino **categórica** el modelo tendría que cambiar a un **GBM de clasificación**.

**¿Qué cambiaría?**

- En `gbm()`, usaríamos  
  - `distribution = "bernoulli"` para 0/1  
  - `distribution = "multinomial"` para más clases  
- Las predicciones ya no serían valores numéricos, sino **probabilidades por clase**.  
- La interpretación pasaría de *“predice X mpg”* a  
  *“predice que este auto tiene un 82% de probabilidad de ser de alto consumo”.*
:::

# Ventajas y desventajas de GBM

| Ventajas                                | Desventajas                           |
| --------------------------------------- | ------------------------------------- |
| Muy alta precisión                      | Puede ser lento                       |
| Se adapta bien a no-linealidades        | Muchos hiperparámetros                |
| Excelente para variables tabulares      | Fácil de sobreajustar si no se regula |
| Maneja bien interacción entre variables | Menos interpretable que un solo árbol |


# Resumen de la Clase

| Tema                          | Qué aprendimos                                                                                                                  |
| ----------------------------- | ------------------------------------------------------------------------------------------------------------------------------- |
| **Boosting**                  | Combina muchos árboles pequeños para corregirse entre sí y formar un modelo fuerte.                                             |
| **GBM de regresión**          | Usa *distribution = "gaussian"* y minimiza MSE para predecir valores continuos.                                                 |
| **Ejemplo práctico**          | Predecimos `mpg` usando `hp`, `wt`, `cyl` del conjunto *mtcars*.                                                                |
| **Importancia de variables**  | `hp` y `wt` resultaron ser los predictores más influyentes; `cyl` aportó menos.                                                 |
| **Evaluación del modelo**     | Calculamos predicciones, RMSE, MAE y un gráfico real vs. predicho.                                                              |
| **¿Y si Y fuera categórica?** | Cambiaríamos a *distribution = "bernoulli"* o *"multinomial"*, y el modelo predeciría **probabilidades**, no valores numéricos. |
