---
title: "Fundamentos de ciencia de datos con R - Módulo 7"
subtitle: "Clase 1: Arboles de clasificación y de regresión"
author: "CEPAL - Unidad de Estadísticas Sociales"
date: "`r Sys.Date()`"
format: 
  beamer: 
    # theme: "CambridgeUS"
    colortheme: dove
    fonttheme: professionalfonts
    # incremental: true
    aspectratio: 1610
    #theme: Berkeley
    toc: false
    mermaid: true  
    slide_level: 2
    #highlight: pygments
Email: andres.gutierrez@cepal.org
lang: es
execute-dir: project
editor_options:
  markdown:
    wrap: 90
---


```{r setup, include=FALSE}
# Configuración inicial: No mostrar mensajes ni warnings
knitr::opts_chunk$set(echo = FALSE, message = FALSE, warning = FALSE)
library(printr)
```

# Introducción

Los árboles de decisión son modelos predictivos basados en un conjunto de reglas
de división que separan los datos en grupos cada vez más homogéneos.

Son ampliamente utilizados porque:

- No requieren supuestos estadísticos fuertes.

- Capturan relaciones no lineales.

- Son fáciles de interpretar y explicar.

- Funcionan tanto para variables categóricas como numéricas.

# Árboles de clasificación y regresión
Los árboles pueden ser de dos tipos:

- Árboles de clasificación:
Cuando la variable objetivo es categórica (por ejemplo, pobreza vs no pobreza).

- Árboles de regresión:
Cuando la variable objetivo es numérica (por ejemplo, ingreso del hogar).

# Cómo funciona un árbol

Un árbol se construye dividiendo los datos paso a paso:

- Nodo raíz: contiene todos los datos.

- Nodos internos: puntos donde se hace una pregunta (split).

- Hojas: grupos finales donde se hace la predicción.

::: {.callout-tip title="Idea principal"}
Un árbol divide los datos en grupos cada vez más homogéneos.
:::

# Árboles de clasificación

En clasificación, el algoritmo evalúa distintas formas de dividir los datos y
selecciona las que producen nodos lo más “puros” posibles  
(es decir, donde domina una sola categoría).

Las medidas más usadas son:

1. Índice Gini

$$G = \sum_{k} p_k (1 - p_k)$$

2. Entropía

$$H = - \sum_{k} p_k \log(p_k)$$
Donde $p_k$ es la proporción de casos en la clase $k$ dentro del nodo.

Las divisiones buscan nodos “puros”, es decir, donde una clase domina claramente.

# Árboles de regresión

En regresión, en lugar de pureza de clases, nos interesa que los valores de la
variable objetivo sean similares dentro de cada nodo.

$$SST = \sum (y_i - \bar{y})^2$$
La regla es:

Buscar particiones que minimicen el error cuadrático medio dentro de cada nodo.

En cada hoja, la predicción es el promedio de la variable objetivo en ese grupo.


# Historia: El botánico que quería identificar especies

Un instituto de botánica recibía cada semana flores enviadas desde distintas regiones del país.
Muchas veces llegaban sin etiqueta, y los investigadores perdían horas tratando de clasificar manualmente la especie.

El jefe del laboratorio planteó una pregunta:

::: {.callout-warning title="Pregunta problema"}
“¿Podemos construir un modelo que identifique automáticamente la especie de una flor?”
:::

La variable de interés especie (setosa, versicolor, virginica) es categórica  → caso ideal para un **árbol de clasificación.**

# Datos: flores del conjunto Iris

Para responder la pregunta, el jefe del laboratorio decidió **sistematizar** toda la información que venían recogiendo desde hace años.  
Cada vez que llegaba una flor al instituto, los asistentes medían cuidadosamente:

- el largo y ancho del **sépalo**,  
- el largo y ancho del **pétalo**,  
- y registraban la **especie** confirmada por un experto.

Con el tiempo, fueron construyendo una tabla donde **cada fila es una flor** y **cada columna es una de estas mediciones**.

# Datos: flores del conjunto Iris

```{r include=TRUE, echo=TRUE}
library(tidyverse)

datos_clas <- iris %>%
as_tibble()

head(datos_clas, 5)
```

# Separación en entrenamiento y prueba

```{r include=TRUE, echo=TRUE}
set.seed(123)
n <- nrow(datos_clas)
id_train <- sample(seq_len(n), size = 0.7 * n)

datos_train <- datos_clas[id_train, ]
datos_test  <- datos_clas[-id_train, ]
```

# Modelo de árbol de clasificación

::: {.callout-note title="Variables del modelo"}

Y (respuesta): Species → especie de la flor (setosa, versicolor, virginica).

X (predictores):

- Sepal.Length → largo del sépalo

- Sepal.Width → ancho del sépalo

- Petal.Length → largo del pétalo

- Petal.Width → ancho del pétalo

:::

# Modelo de árbol de clasificación

```{r include=TRUE, echo=TRUE}
library(rpart)
library(rpart.plot)

set.seed(123)

arbol_clas <- rpart(
Species ~ Sepal.Length + Sepal.Width + Petal.Length + Petal.Width,
data   = datos_train,
method = "class"
)


```
# Visualización del árbol

```{r include=TRUE, echo=TRUE,  fig.height=5, out.width='100%'}
rpart.plot(arbol_clas,type = 2, extra = 104,fallen.leaves = TRUE)
```

# Visualización del árbol


::: {.callout-tip title="¿Qué evidenció el jefe al correr el modelo?"}

Al generar el árbol, el jefe notó tres patrones inmediatos:

- **Pétalos cortos → setosa**  
  Con `Petal.Length < 2.5` el nodo es completamente puro (100% setosa).

- **Pétalos largos y angostos → versicolor**  
  Si `Petal.Width < 1.8`, la mayoría de las flores son *versicolor*.

- **Pétalos largos y anchos → virginica**  
  Cuando `Petal.Width ≥ 1.8`, casi todas se clasifican como *virginica* (≈97%).

El jefe concluyó que **dos preguntas eran suficientes** para identificar la especie de cualquier flor.

:::


# Predicción y matriz de confusión

Después de ver el árbol, el jefe del laboratorio quiso asegurarse de que el modelo no solo *luciera* claro, sino que realmente **predijera bien** la especie de las flores.  
Por eso pidió calcular las **predicciones** del árbol y evaluar su desempeño mediante una **matriz de confusión**, comparando lo predicho con la especie real.

# Predicción y matriz de confusión

```{r include=TRUE, echo=TRUE}
# Predicciones del árbol

datos_test$pred_arbol <- predict(arbol_clas,newdata = datos_test,type = "class"
)


# Matriz de confusión

tab_conf <- table(
  Real     = datos_test$Species,
  Predicho = datos_test$pred_arbol
)


```

# Predicción y matriz de confusión

```{r include=TRUE, echo=TRUE}

tab_conf


```
::: {.callout-tip title="Interpretación rápida de la matriz de confusión"}

- Las celdas de la diagonal (setosa→setosa, versicolor→versicolor, etc.)
son las flores correctamente clasificadas.

- Las celdas fuera de la diagonal muestran errores de clasificación
(por ejemplo, versicolor predicha como virginica).
:::

# Exactitud (accuracy) del árbol

Al revisar la matriz de confusión, el jefe del laboratorio ya podía ver dónde el modelo acertaba y dónde confundía especies.  
Pero quiso una medida **resumida y directa** que respondiera a la pregunta clave:

**“En promedio, ¿qué tan bien está clasificando el árbol nuestras flores?”**

Para eso calculó la **exactitud (accuracy)**, la proporción total de flores correctamente clasificadas por el modelo.

```{r include=TRUE, echo=TRUE}
accuracy_arbol <- mean(datos_test$Species == datos_test$pred_arbol
)

```
# Exactitud (accuracy) del árbol
```{r include=TRUE, echo=TRUE}
accuracy_arbol

```

::: {.callout-note title="Exactitud del modelo"}

En este caso, el árbol logra una exactitud muy alta, lo que significa que:

El instituto puede usar este árbol como una herramienta eficaz para identificar automáticamente la especie de nuevas flores a partir de sus mediciones.
:::

# Predicción para una nueva flor

```{r include=TRUE, echo=TRUE}
nueva_flor <- tibble(
Sepal.Length = 5.5,
Sepal.Width  = 3.5,
Petal.Length = 1.4,
Petal.Width  = 0.2
)

# Clase predicha

predict(arbol_clas, newdata = nueva_flor, type = "class")

```

# Predicción para una nueva flor

::: {.callout-tip title="Cierre de la historia"}

El botánico ya no necesita clasificar a mano cada flor:
introduce las 4 medidas en el modelo y el árbol de clasificación sugiere la especie más probable, con una precisión muy alta.
:::

# ¿Y cómo sería si Y fuera una variable continua?

::: {.callout-note title="Si la variable Y fuera cuantitativa"}

Hasta ahora trabajamos con un árbol de clasificación, porque la respuesta era una especie (categoría). Pero si el laboratorio quisiera predecir un valor numérico, por ejemplo:

- el peso de la flor,

- la cantidad de néctar,

- o la longitud esperada del tallo,

entonces el modelo apropiado sería un **árbol de regresión.**

En lugar de buscar nodos “puros” de una clase, el árbol intentaría crear grupos donde los valores numéricos de Y fueran lo más similares posible.

- Cada división se escogería para minimizar la variabilidad interna (SST).

- Y en cada hoja, la predicción sería simplemente el promedio de Y en ese nodo.

Así, el árbol ya no “clasifica especies”, sino que estima un número.
:::

# Resumen  de la Clase

| Tema                       | Definición breve                                                                    | Herramienta               |
| -------------------------- | ----------------------------------------------------------------------------------- | ------------------------- |
| **Árbol de clasificación** | Predice categorías; divide los datos buscando nodos lo más puros posible.           | `rpart(method = "class")` |
| **Árbol de regresión**     | Predice valores numéricos; forma grupos con promedios de ingreso homogéneos.        | `rpart(method = "anova")` |
| **Estructura del árbol**   | Nodo raíz → nodos internos → hojas; cada nodo es una regla de decisión.             | —                         |
| **Criterios de división**  | Clasificación: pureza (Gini/Entropía). Regresión: menor variabilidad.               | Automático en `rpart`     |
| **Predicción final**       | Cada hoja asigna una **clase** o un **valor promedio** a todos los casos del grupo. | —                         |
