---
title: "Fundamentos de ciencia de datos con R - Módulo 7"
subtitle: "Clase 4: Redes neuronales"
author: "CEPAL - Unidad de Estadísticas Sociales"
date: "`r Sys.Date()`"
format: 
  beamer: 
    # theme: "CambridgeUS"
    colortheme: dove
    fonttheme: professionalfonts
    # incremental: true
    aspectratio: 1610
    #theme: Berkeley
    toc: false
    mermaid: true  
    slide_level: 2
    #highlight: pygments
Email: andres.gutierrez@cepal.org
lang: es
execute-dir: project
editor_options:
  markdown:
    wrap: 90
---


```{r setup, include=FALSE}
# Configuración inicial: No mostrar mensajes ni warnings
knitr::opts_chunk$set(echo = FALSE, message = FALSE, warning = FALSE)
library(printr)
```


# Introducción

Las **Redes Neuronales Artificiales (RNA)** son modelos inspirados en el funcionamiento del cerebro humano.  
Se utilizan para resolver tareas como clasificación, regresión, reconocimiento de patrones, etc.

La unidad básica es la **neurona artificial**, que recibe entradas, las combina y produce una salida.

::: {.callout-tip title="Idea principal"}
Una red neuronal aprende combinaciones no lineales de las variables mediante capas de neuronas.
Es especialmente útil cuando las relaciones entre variables son complejas.
:::


# **¿Cómo funciona una neurona?**

Una neurona recibe entradas $x_1$,  $x_2$ ,..., $x_p$

$$z = w_1x_1 + w_2x_2 + ... + w_px_p + b $$
Luego aplica una función no lineal $g(z)$:

$$\hat{y} = g(z)$$
Funciones de activaición comunes:

- Sigmoide 

$$g(z) = \frac{1}{1 + e^{-z}}$$
- ReLU

$$g(z) = max(0,z)$$

# Capas de una red
Una RNA suele tener:

- Capa de entrada: recibe las variables.
- Capa(s) oculta(s): hacen transformaciones no lineales.
- Capa de salida: produce la predicción final.




::: {.callout-tip title="Interpretación"}
Cada capa aprende representaciones más abstractas de los datos.
:::

# Entrenamiento: Regla general

Las redes se entrenan minimizando una función de error:

$$L = \sum_{i=1}^{n} (y_i - \hat{y}_i)^2 \quad \text{(regresión)}$$
o bien:

$$L = - \sum_{i=1}^{n} y_i \log(\hat{y}_i) \quad \text{(clasificación binaria)}$$
Los pesos se actualizan usando gradiente descendente.

# Ejemplo práctico: clasificación de ingreso bajo

Usaremos tres covariables: sexo, área y gasto del hogar


```{r include=TRUE, echo=TRUE}
library(tidyverse)
library(neuralnet)

datos <- readRDS("../Data/base_personas_gasto.rds")

set.seed(123)
muestra <- datos %>%
slice_sample(n = 600) %>%
mutate(
ingreso_bajo = if_else(ingreso < median(ingreso, na.rm = TRUE),
1, 0),
sexo = factor(sexo),
area = factor(area)
) %>%
select(ingreso_bajo, sexo, area, gasto)
```


# Ejemplo práctico: clasificación de ingreso bajo

```{r include=TRUE, echo=TRUE}
head(muestra, 10)
```

# Transformación de variables categóricas a dummies

```{r include=TRUE, echo=TRUE}
muestra_nn <- model.matrix(ingreso_bajo ~ ., data = muestra) %>% as.data.frame()
muestra_nn$ingreso_bajo <- muestra$ingreso_bajo

head(muestra_nn)

```

# Separación en entrenamiento y prueba

```{r include=TRUE, echo=TRUE}
set.seed(123)
n <- nrow(muestra_nn)
id_train <- sample(seq_len(n), 0.7*n)

train <- muestra_nn[id_train, ]
test  <- muestra_nn[-id_train, ]

train
```

# Ajuste del modelo de red neuronal

```{r include=TRUE, echo=TRUE}

set.seed(123)

nn_model <- neuralnet(
ingreso_bajo ~ sexoMujer + area2 + gasto,
data = train,
hidden = c(4, 3),  # dos capas ocultas
act.fct = "logistic",
linear.output = FALSE
)


```

# Visualización de la red

```{r include=TRUE, echo=TRUE, fig.height=3, out.width='80%'}

a <- plot(nn_model)
a
```

# Predicción

```{r include=TRUE, echo=TRUE}

pred <- compute(nn_model, test %>% select(-ingreso_bajo))$net.result
pred_class <- ifelse(pred > 0.5, 1, 0)

table(Observado = test$ingreso_bajo, Predicho = pred_class)
```

**Exactitud del modelo**

```{r include=TRUE, echo=TRUE}
mean(pred_class == test$ingreso_bajo)
```

# Interpretación

::: {.callout-tip title="Interpretación del modelo"}

**Matriz de confusión:**  
Muestra cuántas observaciones fueron clasificadas correctamente o incorrectamente.

**Exactitud:**  
Porcentaje de aciertos sobre el total.  
Ejemplo: 0.74 significa que la red neuronal acierta el **74%** de los casos.

**Nota:**  
Las redes requieren más datos que otros modelos y pueden sobreajustar fácilmente si se usan muchas capas.
:::

# Resumen de la clase

| Tema                        | Idea principal                             | Herramienta         |
|-----------------------------|---------------------------------------------|----------------------|
| Neurona artificial          | Combina entradas y aplica no linealidad     | —                    |
| Capas ocultas               | Aprenden representaciones internas          | —                    |
| Funciones de activación     | Sigmoide, ReLU                     | —                    |
| Entrenamiento               | Gradiente descendente                       | —                    |
| Red en R                    | `neuralnet()`                               | neuralnet           |
| Evaluación                  | Matriz de confusión, exactitud              | table(), mean()      |
