---
title: "Fundamentos de ciencia de datos con R - Módulo 7"
subtitle: "Clase 1: Arboles de clasificación y de regresión"
author: "CEPAL - Unidad de Estadísticas Sociales"
date: "`r Sys.Date()`"
format: 
  beamer: 
    # theme: "CambridgeUS"
    colortheme: dove
    fonttheme: professionalfonts
    # incremental: true
    aspectratio: 1610
    #theme: Berkeley
    toc: false
    mermaid: true  
    slide_level: 2
    #highlight: pygments
Email: andres.gutierrez@cepal.org
lang: es
execute-dir: project
editor_options:
  markdown:
    wrap: 90
---


```{r setup, include=FALSE}
# Configuración inicial: No mostrar mensajes ni warnings
knitr::opts_chunk$set(echo = FALSE, message = FALSE, warning = FALSE)
library(printr)
```

# **Introducción**

Los árboles de decisión son modelos predictivos basados en un conjunto de reglas
de división que separan los datos en grupos cada vez más homogéneos.

Son ampliamente utilizados porque:

- No requieren supuestos estadísticos fuertes.

- Capturan relaciones no lineales.

- Son fáciles de interpretar y explicar.

- Funcionan tanto para variables categóricas como numéricas.

# **Árboles de clasificación y regresión**
Los árboles pueden ser de dos tipos:

- Árboles de clasificación:
Cuando la variable objetivo es categórica (por ejemplo, pobreza vs no pobreza).

- Árboles de regresión:
Cuando la variable objetivo es numérica (por ejemplo, ingreso del hogar).

# **Cómo funciona un árbol**

Un árbol se construye dividiendo los datos paso a paso:

- Nodo raíz: contiene todos los datos.

- Nodos internos: puntos donde se hace una pregunta (split).

- Hojas: grupos finales donde se hace la predicción.

::: {.callout-tip title="Idea principal"}
Un árbol divide los datos en grupos cada vez más homogéneos.
:::

# **Árboles de clasificación**

En clasificación, cada partición se elige para que los grupos queden lo más
“puros” posible (es decir, que predomine una sola clase).

Las medidas más usadas son:

1. Índice Gini

$$G = \sum_{k} p_k (1 - p_k)$$

2. Entropía

$$H = - \sum_{k} p_k \log(p_k)$$
Donde $p_k$ es la proporción de casos en la clase $k$ dentro del nodo.

Las divisiones buscan nodos “puros”, es decir, donde una clase domina claramente.

# **Árboles de regresión**

En regresión, en lugar de pureza de clases, nos interesa que los valores de la
variable objetivo sean similares dentro de cada nodo.

$$SST = \sum (y_i - \bar{y})^2$$
La regla es:

Buscar particiones que minimicen el error cuadrático medio dentro de cada nodo.

En cada hoja, la predicción es el promedio de la variable objetivo en ese grupo.


# Ejemplo práctico: clasificación

Usaremos la base base_personas_gasto.rds para predecir si un hogar tiene ingreso bajo.

```{r include=TRUE, echo=TRUE}

library(tidyverse)
library(rpart)
datos <- readRDS("../Data/base_personas_gasto.rds")

set.seed(123)
muestra <- slice_sample(datos, n = 500) %>%
  mutate(
    ingreso_bajo = if_else(ingreso < median(ingreso, na.rm = TRUE), "Sí", "No"),
    ingreso_bajo = factor(ingreso_bajo)
  ) %>%
  select(ingreso_bajo, edad, sexo, gasto_hh, area, pobreza, ingreso)

```
# Ejemplo práctico: clasificación

```{r include=TRUE, echo=TRUE}

head(muestra, 10)
```
# Ajuste del árbol de clasificación

Ahora construiremos un árbol que predice si **el hogar tiene ingreso bajo (`ingreso_hh`)** usando variables socioeconómicas.

```{r include=TRUE, echo=TRUE}
arbol_clas <- rpart(
ingreso_bajo ~ sexo + area + pobreza,
data = muestra,
method = "class"
)

```


# Ajuste del árbol de clasificación

```{r include=TRUE, echo=TRUE}
arbol_clas
```
# Visualización del árbol


```{r include=TRUE, echo=TRUE, fig.height=3, out.width='80%'}
library(rpart.plot)

rpart.plot(arbol_clas, type = 2, extra = 104, under = TRUE,
main = "Árbol de clasificación: ingreso bajo")

```



# Interpretación del árbol

:::{.callout-tip title="Interpretación"}
Cada nodo representa una regla de decisión.

Cada hoja representa una predicción basada en la clase mayoritaria del nodo.
:::

# Árboles y sobreajuste

Los árboles tienden a sobreajustarse (se vuelven muy complejos y se adaptan demasiado
a la muestra).

Para controlar esto se usa la poda (pruning), basada en el parámetro de complejidad (CP):

# Árboles y sobreajuste

```{r include=TRUE, echo=TRUE, fig.height=3, out.width='80%'}
printcp(arbol_clas)

```


# **Ejemplo práctico: árbol de regresión**

Ahora construiremos un árbol que predice el **ingreso del hogar (`ingreso_hh`)** usando
variables socioeconómicas.


```{r include=TRUE, echo=TRUE}
arbol_reg <- rpart(
  ingreso ~ sexo + area + pobreza,
  data = muestra,
  method = "anova"    # <-- regresión
)

```

# **Ejemplo práctico: árbol de regresión**

```{r include=TRUE, echo=TRUE}
arbol_reg 
```


# Visualización del árbol de regresión

```{r include=TRUE, echo=TRUE, fig.height=3, out.width='80%'}
library(rpart.plot)

rpart.plot(arbol_reg,type = 2,under = TRUE,
           main = "Árbol de regresión: ingreso del hogar",
cex = 1.1
)

```

# Interpretación del árbol de regresión

::: {.callout-tip title="Interpretación (regresión)"}

Cada nodo representa una regla usada para dividir los datos según valores numéricos.

Cada hoja muestra el promedio del ingreso de los hogares en ese grupo.

El árbol escoge las divisiones que reducen la variabilidad dentro de los nodos.
:::

# Conclusiones de la Clase

| Tema                         | Idea principal                                                 | Herramienta                         |
|----------------------------- |--------------------------------------------------------------- |-------------------------------------|
| Árbol de clasificación       | Predice categorías; busca nodos puros (Gini / Entropía)       | `rpart(method = "class")`           |
| Árbol de regresión           | Predice valores numéricos; minimiza la variabilidad interna   | `rpart(method = "anova")`           |
| Estructura del árbol         | Nodo raíz → nodos internos → hojas; reglas de decisión        | —                                   |
| Criterios de división        | Clasificación: pureza; Regresión: menor variabilidad          | Automático en `rpart`               |
| Sobreajuste                  | Los árboles pueden crecer demasiado                           | —                                   |
| Poda (pruning)               | Controla el tamaño del árbol mediante el parámetro CP         | `printcp()`              |
