---
title: "Fundamentos de ciencia de datos con R - Módulo 7"
subtitle: "Clase 3: k-Nearest Neighbors"
author: "CEPAL - Unidad de Estadísticas Sociales"
date: "`r Sys.Date()`"
format: 
  beamer: 
    # theme: "CambridgeUS"
    colortheme: dove
    fonttheme: professionalfonts
    # incremental: true
    aspectratio: 1610
    #theme: Berkeley
    toc: false
    mermaid: true  
    slide_level: 2
    #highlight: pygments
Email: andres.gutierrez@cepal.org
lang: es
execute-dir: project
editor_options:
  markdown:
    wrap: 90
---


```{r setup, include=FALSE}
# Configuración inicial: No mostrar mensajes ni warnings
knitr::opts_chunk$set(echo = FALSE, message = FALSE, warning = FALSE)
library(printr)
```

# Introducción 

El método de los **k vecinos más cercanos (k-Nearest Neighbors, k-NN)** es un
algoritmo de aprendizaje supervisado muy sencillo e intuitivo.

La idea básica es:

> Para predecir el valor (o clase) de una observación nueva, miramos a sus **k vecinos más cercanos** en los datos y usamos lo que ocurre en ese vecindario.

- Si la respuesta es **categórica** → votación de mayoría (clasificación).
- Si la respuesta es **numérica** → promedio de los vecinos (regresión).


# Intuición del método k-NN

::: {.callout-tip title="Idea principal"}
“Dime con quién andas y te diré quién eres”:  
k-NN clasifica una observación según las características de sus vecinos más cercanos.
:::

# Intuición del método k-NN

Pasos generales:

1. Tomamos una observación nueva.

2. Medimos qué tan cerca está de cada persona del conjunto de entrenamiento.

3. Ordenamos por distancia.

4. Nos quedamos con los k más cercanos.

5. Para clasificación, hacemos un voto de mayoría.

6. Para regresión, sacamos un promedio.

# Distancia y normalización

En k-NN, la noción de “cercanía” depende de cómo definimos la **distancia**.

La más usada es la **distancia Euclídea**:

$$
d(i, j) = \sqrt{(x_{i1} - x_{j1})^2 + (x_{i2} - x_{j2})^2 + \cdots}
$$

Problema:

- Si una variable está en una escala muy grande (por ejemplo, gasto en pesos)
  y otra en escala pequeña (edad en años), la variable grande domina la
  distancia.

Solución:

- **Estandarizar / normalizar** las variables numéricas antes de aplicar k-NN
  (por ejemplo, usando `scale()` en R).

# Elección del parámetro k

El parámetro **k** controla la complejidad del modelo:

- k muy pequeño (ej. 1 ó 3):
  - El modelo es muy flexible, pero puede **sobreajustarse** (sensible al ruido).
- k muy grande (ej. 50, 100):
  - El modelo es más estable, pero puede **subajustarse** (pierde detalles).

En la práctica:

- Se prueban varios valores de k y se elige el que da mejor desempeño
  (ej. mejor exactitud en validación cruzada).

# Historia: El Ministerio que quería anticipar el ingreso de los hogares

El Ministerio de Desarrollo Social llevaba años recopilando información de los hogares a través de encuestas. Sabían cosas como:

- si el hogar estaba en zona urbana o rural,

- el sexo y etnia de la persona jefa de hogar,

- la edad y años de escolaridad,


Sin embargo, había un problema:

Los formularios que estiman el ingreso real del hogar suelen llegar semanas o incluso meses después.

# Historia: El Ministerio que quería anticipar el ingreso de los hogares

Esto generaba retrasos en:

- programas de transferencia monetaria,

- asignación de subsidios,

- monitoreo de brechas de ingreso,

- toma de decisiones rápidas en situaciones de emergencia.

Los analistas del Ministerio se preguntaron:

::: {.callout-warning title="Pregunta central"}
¿Podemos predecir el ingreso de un hogar, usando únicamente sus características sociodemográficas, antes de recibir su reporte final?
:::

# Historia: El Ministerio que quería anticipar el ingreso de los hogares

La meta no era reemplazar el dato oficial, sino tener una estimación razonable para:

- planificar,

- simular escenarios,

- detectar hogares en riesgo.

Como querían un método simple, interpretable, sin supuestos fuertes, decidieron probar el algoritmo:

**k-Nearest Neighbors (k-NN)** “Hogares parecidos → ingresos parecidos”.

```{r include=TRUE, echo=FALSE, include=FALSE}

library(tidyverse)

datos <- readRDS("../Data/base_personas_gasto.rds") %>%
  mutate(
    pobreza3 = if_else(pobreza2 %in% c(1,2),1,0),
  ) %>% select(id_hogar,area,pobreza3, ingreso, sexo,
               etnia,edad_hh, anoest_hh)

```

# Historia: El Ministerio que quería anticipar el ingreso de los hogares

Usaremos la base `base_personas_gasto.rds` para predecir el **ingreso del hogar**
como una variable numérica, a partir de sus características sociodemográficas.

```{r include=TRUE, echo=TRUE}

head(datos, 10) 
```

# Separación en entrenamiento y prueba

Una vez que tenemos las covariables en formato numérico, dividimos la información
en un conjunto de **entrenamiento** (para ajustar el modelo) y otro de **prueba**
(para evaluar su desempeño).


```{r include=TRUE, echo=TRUE}

set.seed(123)
n <- nrow(datos)
id_train <- sample(seq_len(n), size = 0.7 * n)

train <- datos[id_train, ]
test <- datos[-id_train, ]


```

# Estandarización de las variables

Este método requiere que **todas las covariables sean numéricas**, porque k-NN se basa
en calcular distancias entre observaciones.  
Por esta razón, las variables categóricas como `sexo` y `area` deben ser transformadas
a variables numéricas (por ejemplo, mediante dummies) antes de aplicar el algoritmo.

A continuación realizamos la transformación y la estandarización de las covariables.


# Estandarización de las variables

```{r include=TRUE, echo=TRUE}

# Matrices numéricas (model.matrix crea dummies para las categóricas)
x_train <- model.matrix(~ area + sexo + etnia + edad_hh + anoest_hh, 
                        data = train)[, -1]
x_test  <- model.matrix(~ area + sexo + etnia + edad_hh + anoest_hh, 
                        data = test)[, -1]

# Variable respuesta
y_train <- train$ingreso
y_test  <- test$ingreso

```

::: {.callout-warning title="Nota"}
Las funciones `scale()` y `knn()` solo aceptan matrices numéricas.  
Por eso primero usamos `model.matrix()` para transformar las variables
categóricas (`sexo`, `area`) en dummies y luego estandarizamos.
:::

# Estandarización de las variables



```{r include=TRUE, echo=TRUE}

x_train_s <- scale(x_train)
x_test_s  <- scale(
  x_test,
  center = attr(x_train_s, "scaled:center"),
  scale  = attr(x_train_s, "scaled:scale")
)

```


# Zoom: ¿Quiénes son los 5 vecinos más cercanos?

Antes de usar k-NN automáticamente, haremos el cálculo manual paso a paso para entender exactamente qué hace el algoritmo:


```{r include=TRUE, echo=TRUE}

i <- 59
obs <- x_test_s[i, , drop=FALSE]
test[i, ]

distancias <- apply(x_train_s, 1, function(fila) sqrt(sum((fila - obs)^2)))

summary(distancias)

```


# Zoom: ¿Quiénes son los 5 vecinos más cercanos?

```{r include=TRUE, echo=TRUE}

# Ordenamos
vecinos <- order(distancias)[1:5]

# Tabla de los 5 vecinos

tabla_vecinos <- train[vecinos,] %>% mutate(distancia = distancias[vecinos])
tabla_vecinos


```

# Zoom: ¿Quiénes son los 5 vecinos más cercanos?

```{r include=TRUE, echo=TRUE}

# Predicción de ingreso a partir de los 5 vecinos (promedio)
ingreso_pred_i <- mean(tabla_vecinos$ingreso)

# Ingreso observado para esa observación del test
ingreso_obs_i <- y_test[i]

c(
  ingreso_observado = ingreso_obs_i,
  ingreso_predicho  = ingreso_pred_i
)

```

# Ajustar k-NN y evaluar

Ahora que vimos **paso a paso** cómo se construye el vecindario de 5 vecinos,
usamos la función `knn.reg()` para obtener la predicción de ingreso para **todos**
los hogares del conjunto de prueba.

```{r include=TRUE, echo=TRUE}
library(FNN)
set.seed(123)
pred_knn <- knn.reg(
  train = x_train_s,
  test  = x_test_s,
  y    = y_train,
  k     = 5
)

ingreso_pred <- pred_knn$pred
```

# Ajustar k-NN y evaluar

```{r include=TRUE, echo=TRUE}
rmse <- function(obs, pred) sqrt(mean((obs - pred)^2))

rmse_knn5 <- rmse(y_test, ingreso_pred)
rmse_knn5


```

::: {.callout-tip title="Interpretación"}
El RMSE mide el error promedio de las predicciones de ingreso del modelo k-NN.
A menor RMSE, mejor capacidad predictiva.
:::

# k-NN para pobreza (clasificación

```{r include=TRUE, echo=TRUE}

# Variable respuesta (clasificación)
y_train_p <- factor(train$pobreza3)
y_test_p  <- factor(test$pobreza3)

library(class)
set.seed(123)

pred_knn_pob <- knn(
  train = x_train_s,
  test  = x_test_s,
  cl    = y_train_p,
  k     = 5
)


```

# Evaluación del modelo (clasificación)

**Matriz de confusión**

```{r include=TRUE, echo=TRUE}

# Variable respuesta (clasificación)
confusion_pob <- table(Observado = y_test_p, Predicho = pred_knn_pob)
confusion_pob

```

**Exactitud**

```{r include=TRUE, echo=TRUE}

exactitud_pob <- mean(pred_knn_pob == y_test_p)
exactitud_pob

```

# Evaluación del modelo (clasificación)

::: {.callout-tip title="Interpretación"}

- La matriz de confusión muestra cuántos hogares pobres y no pobres fueron correctamente clasificados.

- La exactitud indica la proporción total de predicciones correctas del modelo k-NN.

- Como es una tarea de clasificación binaria, no usamos RMSE, sino métricas basadas en aciertos.

:::


# Ventajas y desventajas de k-NN

| **Ventajas**                                   | **Desventajas**                                                         |
| ---------------------------------------------- | ----------------------------------------------------------------------- |
| Muy simple de entender e implementar           | Computacionalmente costoso con bases grandes                            |
| No asume una forma funcional del modelo        | Depende fuertemente de la escala → requiere normalizar                  |
| Captura relaciones no lineales automáticamente | Sensible al ruido y a variables irrelevantes                            |
| Se adapta bien a formas complejas de decisión  | Difícil de interpretar (no hay modelo explícito)                        |
| Útil para clasificación y regresión            | Rendimiento disminuye en alta dimensionalidad (curse of dimensionality) |

# Resumen de la clase

| **Tema**                      | **Idea principal**                                                       | **Herramienta / Concepto**       |
| ----------------------------- | ------------------------------------------------------------------------ | -------------------------------- |
| k vecinos más cercanos (k-NN) | Predice usando la información de los vecinos más similares               | `class::knn()`, `FNN::knn.reg()` |
| Distancia                     | Define la noción de “vecindad” entre observaciones                       | Distancia Euclídea               |
| Normalización                 | Evita que variables grandes dominen la distancia                         | `scale()`                        |
| Elección de k                 | Controla el nivel de suavizamiento: k bajo sobreajusta, k alto subajusta | Prueba y error / validación      |
| Evaluación en clasificación   | Importa cuántos aciertos logra el modelo                                 | Matriz de confusión, exactitud   |
| Evaluación en regresión       | Interesa el error promedio de la predicción                              | RMSE                             |
