---
title: "Fundamentos de ciencia de datos con R - Módulo 9"
subtitle: "Clase 5:  Mapas interactivos"
author: "CEPAL - Unidad de Estadísticas Sociales"
date: "`r Sys.Date()`"
format: 
  beamer: 
    # theme: "CambridgeUS"
    colortheme: dove
    fonttheme: professionalfonts
    # incremental: true
    aspectratio: 1610
    #theme: Berkeley
    toc: false
    mermaid: true  
    slide_level: 2
    #highlight: pygments
Email: andres.gutierrez@cepal.org
lang: es
editor_options:
  markdown:
    wrap: 90
---

```{r setup, include=FALSE}
# Configuración inicial: No mostrar mensajes ni warnings
knitr::opts_chunk$set(echo = FALSE, message = FALSE, warning = FALSE)
library(printr)
```

# Introducción

En esta clase exploraremos cómo generar **mapas interactivos** en R utilizando dos herramientas principales: `tmap` en modo interactivo y el paquete `leaflet`. Mientras que los mapas estáticos son adecuados para informes y presentaciones, los mapas interactivos permiten explorar el territorio mediante zoom, desplazamiento y visualización dinámica de atributos. Esto los convierte en herramientas valiosas para análisis territoriales exploratorios y aplicaciones de comunicación de datos.

# Datos de base

Usaremos el mismo shapefile de distritos que hemos empleado en las clases anteriores. De esta manera podemos centrarnos en las funciones de tmap sin cambiar la fuente de datos.

\small
```{r include=TRUE, echo=TRUE}
library(sf)
library(tmap)
distritos <- st_read("../Data/shape/DISTRITOS.shp")
```

# Activando el modo interactivo en tmap

`tmap` cuenta con dos modos de visualización:  
- **plot**: mapas estáticos  
- **view**: mapas interactivos estilo visor web  

Para activar el modo interactivo:

```{r include=TRUE, echo=TRUE}
tmap_mode("view")
```

En este modo, los mapas responden al zoom, permiten seleccionar objetos y muestran atributos al hacer clic.

# Mapa interactivo básico

El siguiente mapa dibuja solo la geometría base de los distritos. Esto permite comenzar la exploración:

```{r  eval=FALSE,  echo = TRUE, fig.height=5, out.width='80%'}
tm_shape(distritos) +
tm_polygons()
```

# Mapa interactivo temático

Podemos colorear los polígonos según una variable categórica, como la provincia:

```{r  eval=FALSE,  echo = TRUE,fig.height=5, out.width='80%'}
tm_shape(distritos) +
tm_polygons("PROVINCIA",
palette = "Set3",
alpha = 0.7) +
tm_view(set.zoom.limits = c(5, 12))

```


# Cálculo de área para variables continuas

Si queremos construir un mapa interactivo basado en una variable continua, podemos reutilizar el cálculo de áreas.

```{r include=TRUE,  echo=TRUE}
distritos_proj <- st_transform(distritos, crs = 32719)
distritos_proj$area_m2  <- st_area(distritos_proj)
distritos_proj$area_km2 <- as.numeric(distritos_proj$area_m2) / 1e6
```

# Mapa continuo interactivo

Con area_km2 podemos elaborar un mapa interactivo que muestre el tamaño relativo de cada distrito.


```{r include=TRUE,  echo = TRUE, eval=FALSE,  fig.height=5, out.width='80%'}
tm_shape(distritos_proj) +
tm_polygons("area_km2",
style = "quantile",
palette = "viridis",
title = "Área (km²)") +
tm_view(set.zoom.limits = c(5, 12))


```


# Añadiendo centroides al mapa interactivo

Podemos complementar el mapa con puntos correspondientes a los centroides de cada distrito.

```{r include=TRUE,  echo = TRUE, eval=FALSE,  fig.height=5, out.width='80%'}
centroides <- st_centroid(distritos_proj)

tm_shape(distritos_proj) +
tm_polygons(col = "grey90") +
tm_shape(centroides) +
tm_symbols(col = "red", size = 0.05) +
tm_view(set.zoom.limits = c(5, 12))

```

Al hacer clic en un centrodie, el visor muestra sus atributos asociados

# Mapas interactivos con leaflet

Además de tmap, el paquete leaflet permite crear visores web altamente personalizables. Es el estándar para construir dashboards interactivos en Shiny.

```{r include=TRUE,  echo = TRUE, eval=FALSE,  fig.height=5, out.width='80%'}
library(leaflet)

leaflet(distritos_proj) %>%
addTiles() %>%
addPolygons(color = "white",
weight = 1,
fillColor = "steelblue",
fillOpacity = 0.4,
popup = ~paste("Distrito:", NOMBRE_DIST))

```

Con popup = podemos mostrar texto dinámico al hacer clic en un polígono.

# Escalas de color en leaflet

leaflet permite definir escalas continuas o discretas:

```{r include=TRUE,  echo = TRUE, eval=FALSE,  fig.height=5, out.width='80%'}
pal <- colorQuantile("YlGnBu", distritos_proj$area_km2, n = 5)

leaflet(distritos_proj) %>%
addTiles() %>%
addPolygons(fillColor = ~pal(area_km2),
fillOpacity = 0.7,
color = "white",
weight = 0.3,
popup = ~paste("Área:", round(area_km2, 2), "km²")) %>%
addLegend("bottomright",
pal = pal,
values = distritos_proj$area_km2,
title = "Área (km²)")
```

Este mapa tiene leyenda interactiva y valores proporcionales por distrito.



# Comparación entre tmap y leaflet

| Característica                 | tmap (view)                   | leaflet                       |
| ------------------------------ | ----------------------------- | ------------------------------ |
| Exploración interactiva        | Buena                         | Muy fluida                     |
| Estilo cartográfico            | Muy alto                       | Básico por defecto             |
| Integración con Shiny          | Limitada                      | Muy alta                       |
| Facilidad para mapas temáticos | Excelente                     | Buena                          |
| Simplicidad de código          | Buena                         | Muy buena                      |
           

# Resumen de la clase

| Elemento aprendido           | Paquete | Función principal                          |
| ---------------------------- | ------- | ------------------------------------------ |
| Activar modo interactivo     | tmap    | `tmap_mode("view")`                        |
| Mapa básico                  | tmap    | `tm_polygons()`                            |
| Mapas temáticos interactivos | tmap    | Relleno por variable categórica o continua |
| Visualización de centroides  | tmap    | `tm_symbols()`                             |
| Mapas interactivos web       | leaflet | `addPolygons()` + popups                   |
| Escalas de color             | leaflet | `colorQuantile()`, `addLegend()`           |
