---
title: "Fundamentos de ciencia de datos con R - Módulo 9"
subtitle: "Clase 2: Operaciones con polígonos"
author: "CEPAL - Unidad de Estadísticas Sociales"
date: "`r Sys.Date()`"
format: 
  beamer: 
    # theme: "CambridgeUS"
    colortheme: dove
    fonttheme: professionalfonts
    # incremental: true
    aspectratio: 1610
    #theme: Berkeley
    toc: false
    mermaid: true  
    slide_level: 2
    #highlight: pygments
Email: andres.gutierrez@cepal.org
lang: es
editor_options:
  markdown:
    wrap: 90
---

```{r setup, include=FALSE}
# Configuración inicial: No mostrar mensajes ni warnings
knitr::opts_chunk$set(echo = FALSE, message = FALSE, warning = FALSE)
library(printr)
```

# Introducción

En esta clase continuamos desarrollando el trabajo con datos espaciales, centrándonos en las operaciones fundamentales que pueden aplicarse a polígonos. Mientras que en la Clase 1 nos enfocamos en qué son los shapefiles y cómo se representan las geometrías, ahora avanzamos hacia la manipulación y análisis de esas geometrías utilizando el paquete `sf`. Este enfoque moderno permite trabajar con polígonos de manera intuitiva, integrando cálculos, transformaciones y cruces espaciales.

# ¿Qué es un objeto sf?

Los objetos `sf` funcionan como un data frame al que se le agrega una columna especial llamada `geometry`. 

- `geometry` almacena la forma espacial de cada unidad utilizando el estándar Simple Features. La estructura es simple: cada fila corresponde a un polígono y cada columna adicional representa atributos descriptivos. 

# Cargue de un shape

\small
```{r include=TRUE, echo=TRUE}
library(sf)
distritos <- st_read("../Data/shape/DISTRITOS.shp")
```

# Exploración inicial del objeto espacial

Un objeto sf puede revisarse directamente en consola para observar sus atributos y su geometría. La función st_geometry_type() permite identificar si se trata de polígonos o multipolígonos. Por su parte, st_crs() informa sobre el sistema de referencia en el que están expresadas las coordenadas.

\tiny

```{r include=TRUE, echo=TRUE}
unique(st_geometry_type(distritos))
st_crs(distritos)
```
# Exploración inicial del objeto espacial

::: {.callout-tip title="Interpretación del tipo de geometría y del CRS"}
- El objeto contiene geometrías de tipo MULTIPOLYGON, lo que implica que un distrito puede estar formado por una o varias piezas espaciales.

- El CRS reportado corresponde a WGS84 (EPSG:4326), expresado en grados de latitud y longitud. Este sistema es adecuado para visualización, pero no para medir áreas, distancias o perímetros. Antes de realizar cálculos geométricos, es necesario transformar la capa a un CRS proyectado (unidades en metros).
:::

# Transformación del sistema de referencia

Para ejecutar cálculos métricos coherentes, transformamos los datos a un sistema proyectado. Este proceso no altera atributos, pero ajusta la geometría para poder calcular área, perímetro y distancias correctamente.

```{r include=TRUE, echo=TRUE}
distritos_proj <- st_transform(distritos, crs = 32719)
```

# Cálculo de áreas

El área es una de las primeras medidas geométricas que se suelen calcular. Con st_area() obtenemos la superficie de cada distrito en metros cuadrados.

\small
```{r include=TRUE, echo=TRUE}
distritos_proj$area_m2 <- st_area(distritos_proj)
```

Si se desea expresar en kilómetros cuadrados, basta dividir entre un millón:

\small
```{r include=TRUE, echo=TRUE}
distritos_proj$area_km2 <- as.numeric(distritos_proj$area_m2) / 1e6
```

# Perímetro del distrito

El perímetro corresponde a la longitud del borde exterior del polígono. Para obtenerlo, primero se convierte la geometría a líneas y luego se calcula su longitud.

\small
```{r include=TRUE, echo=TRUE}
distritos_proj$perimetro_m <- st_length(st_cast(distritos_proj, "MULTILINESTRING"))
```

# Centroide geométrico

El centroide representa el punto central del polígono y es útil para ubicar etiquetas o realizar análisis de proximidad.

\small
```{r include=TRUE, echo=TRUE}
centroides <- st_centroid(distritos_proj)
```

# Buffers: zonas de influencia

Los buffers permiten crear áreas a una distancia fija alrededor de cada distrito. Son útiles en la planificación territorial, por ejemplo, para identificar zonas dentro de 3 km de un límite administrativo.

\small
```{r include=TRUE, echo=TRUE}
buffer_3km <- st_buffer(distritos_proj, dist = 3000)
```

# Unión y disolución

La unión elimina fronteras internas entre polígonos, mientras que la disolución los agrupa según un atributo. Esto resulta útil para generar niveles agregados.

```{r include=TRUE, echo=TRUE}
library(tidyverse)
provincias <- distritos_proj %>%
  group_by(PROVINCIA) %>%
  summarise(area_km2 = sum(as.numeric(area_m2), na.rm = TRUE) / 1e6)

dim(distritos_proj)
dim(provincias)
```

# Resumen de la clase

| Tema central                     | Qué aprendimos                                                                 |
|----------------------------------|---------------------------------------------------------------------------------|
| Tipo de geometría (sf)          | Identificar si los objetos son POLYGON, MULTIPOLYGON u otras geometrías.       |
| Sistema de referencia (CRS)      | Interpretar el CRS y reconocer cuándo transformar de grados a metros.          |
| Transformación espacial          | Aplicar `st_transform()` para preparar datos para análisis métrico.            |
| Cálculo de métricas geométricas | Obtener área, perímetro y centroides de polígonos con funciones de `sf`.       |
| Buffers                          | Crear zonas de influencia mediante distancias fijas alrededor de geometrías.   |
| Unión y disolución              | Agrupar unidades por atributos (ej. provincias) y fusionar sus polígonos.      |


