---
title: "Fundamentos de ciencia de datos con R - Módulo 9"
subtitle: "Clase 1: Introducción - Shape y polígonoss"
author: "CEPAL - Unidad de Estadísticas Sociales"
date: "`r Sys.Date()`"
format: 
  beamer: 
    # theme: "CambridgeUS"
    colortheme: dove
    fonttheme: professionalfonts
    # incremental: true
    aspectratio: 1610
    #theme: Berkeley
    toc: false
    mermaid: true  
    slide_level: 2
    #highlight: pygments
Email: andres.gutierrez@cepal.org
lang: es
editor_options:
  markdown:
    wrap: 90
---

```{r setup, include=FALSE}
# Configuración inicial: No mostrar mensajes ni warnings
knitr::opts_chunk$set(echo = FALSE, message = FALSE, warning = FALSE)
library(printr)
```

# Introducción

En ciencia de datos aplicada a temas territoriales, es común trabajar con:

  - Mapas de países, regiones, comunas, manzanas, etc.
  
  - Información socioeconómica asociada a unidades geográficas.
  
En R, este tipo de información se maneja mediante **objetos espaciales**
  

# ¿Qué es un dato espacial?

Información que describe fenómenos con localización geográfica.

Representa:

  - Ubicaciones (puntos)
  
  - Conexiones (líneas)
  
  - Áreas (polígonos)
  
Se usa para entender patrones espaciales, desigualdades y dinámicas territoriales.

# Tipos de datos espaciales

- **Puntos:** ubican objetos específicos.  
- **Líneas:** describen trayectorias o redes.  
- **Polígonos:** representan áreas continuas y cerradas.

::: {.callout-important title="Los polígonos son esenciales"}
Los **polígonos** son el tipo de dato espacial más usado para estadísticas territoriales porque permiten representar unidades administrativas completas.
:::
# ¿Qué es un shapefile?

- Formato estándar de datos espaciales vectoriales.
- Diseñado para almacenar geometría y atributos asociados.
- Muy utilizado en sistemas de información geográfica (SIG).

::: {.callout-note title="Un shapefile es un conjunto de archivos"}
Un shapefile **NO es un solo archivo**, sino varios componentes que trabajan juntos.
:::

# Archivos que componen un shapefile

- `.shp` → geometría  
- `.shx` → índice  
- `.dbf` → atributos  
- `.prj` → proyección  
- Otros opcionales (`.cpg`, `.sbn`, `.sbx`)

Si alguno de los archivos principales falta, el shapefile puede no funcionar correctamente.


# ¿Qué es un Polígono?

Los polígonos representan áreas cerradas como:

- Regiones  
- Provincias  
- Comunas  
- Zonas censales  

::: {.callout-important title="Concepto fundamental"}
Un polígono combina **coordenadas** + **identificadores** + **atributos estadísticos**.
:::

# Tipos de polígonos

- Polígono simple: un solo contorno cerrado.

- Polígono con hoyos: incluye áreas internas excluidas (lagos, parques).

- Multipolígono: varios polígonos que comparten atributos (por ejemplo, una región con varias islas).

En estadística territorial:

- Una misma unidad administrativa puede estar formada por varias “piezas” espaciales.

- El análisis reconoce todas esas partes como una sola entidad.


# Geometría y atributos

En un shapefile (y en R), cada unidad geográfica tiene:

- una geometría (polígono, línea o punto),

- una fila en una tabla de atributos (nombre, código, población, indicadores, etc.).

Esta separación permite:

- Mantener la representación espacial y los datos estadísticos coordinados.

- Unir o cruzar datos de distintas fuentes sobre la misma geometría.

# Sistemas de referencia espacial

Para ubicar correctamente los datos en el espacio se necesita un sistema de referencia:

- Coordenadas geográficas: latitud y longitud (grados).

- Coordenadas proyectadas: metros o kilómetros en un plano.

La elección del CRS afecta:

- La interpretación de distancias y áreas.

- La capacidad de superponer capas espaciales correctamente.

# Polígonos: de coordenadas a SpatialPolygons

Primero definimos las coordenadas de cada polígono:

\small
```{r include=TRUE, echo=TRUE}
library(sp)
Sr1 <- Polygon(cbind(c(2, 4, 4, 1, 2),
c(2, 3, 5, 4, 2)))

Sr2 <- Polygon(cbind(c(5, 4, 2, 5),
c(2, 3, 2, 2)))

Sr3 <- Polygon(cbind(c(4, 4, 5, 10, 4),
c(5, 3, 2, 5, 5)))

```
# Polígonos: de coordenadas a SpatialPolygons

Primero definimos las coordenadas de cada polígono:

\small
```{r include=TRUE, echo=TRUE}


# Polígono interior (hoyo)

Sr4 <- Polygon(cbind(c(5, 6, 6, 5, 5),
c(4, 4, 3, 3, 4)),
hole = TRUE)

Sr1@coords
```
# De Polygon a SpatialPolygons

Agrupamos en objetos Polygons y luego en SpatialPolygons:

\tiny
```{r include=TRUE, echo=TRUE}
Srs1 <- Polygons(list(Sr1),     "s1")
Srs2 <- Polygons(list(Sr2),     "s2")
Srs3 <- Polygons(list(Sr3,Sr4), "s3/s4")

SpP <- SpatialPolygons(list(Srs1, Srs2, Srs3), 1:3)


```
\tiny
```{r include=TRUE, echo=TRUE}
SpP

```
# De Polygon a SpatialPolygons

Agrupamos en objetos Polygons y luego en SpatialPolygons:

\footnotesize
```{r include=TRUE, echo=TRUE}
plot(SpP, col = 1:3, main = "Polígonos espaciales")

```

# Resumen de la clase

| Tema                                     | Concepto central                                                             | Importancia principal                                     |
| ---------------------------------------- | ---------------------------------------------------------------------------- | --------------------------------------------------------- |
| Dato espacial                            | Información con ubicación geográfica                                         | Permite estudiar fenómenos territoriales                  |
| Tipos vectoriales                        | Puntos, líneas y polígonos                                                   | Representan objetos, redes y áreas                        |
| Shapefile                                | Formato vectorial con varios archivos (`.shp`, `.dbf`, `.shx`, `.prj`, etc.) | Estándar clásico en SIG y estadísticas oficiales          |
| Polígono                                 | Área cerrada que representa una unidad territorial                           | Base de la mayoría de análisis territoriales              |
| Objetos `sp` (puntos, líneas, polígonos) | Clases para manejar geometrías y atributos en R                              | Permiten construir y explorar datos espaciales desde cero |



