---
title: "Fundamentos de ciencia de datos con R - Módulo 9"
subtitle: "Clase 3: Mapas con sf"
author: "CEPAL - Unidad de Estadísticas Sociales"
date: "`r Sys.Date()`"
format: 
  beamer: 
    # theme: "CambridgeUS"
    colortheme: dove
    fonttheme: professionalfonts
    # incremental: true
    aspectratio: 1610
    #theme: Berkeley
    toc: false
    mermaid: true  
    slide_level: 2
    #highlight: pygments
Email: andres.gutierrez@cepal.org
lang: es
editor_options:
  markdown:
    wrap: 90
---

```{r setup, include=FALSE}
# Configuración inicial: No mostrar mensajes ni warnings
knitr::opts_chunk$set(echo = FALSE, message = FALSE, warning = FALSE)
library(printr)
```

# Introducción

En las clases anteriores trabajamos con la estructura de los datos espaciales y con operaciones básicas sobre polígonos. En esta Clase 3 el foco está en la construcción de mapas: cómo pasar de un objeto sf a una representación gráfica que permita comunicar información territorial.

La idea es avanzar paso a paso desde un mapa muy simple hasta un mapa temático basado en una variable de la base.

# Carga de la base espacial

Comenzamos leyendo el shapefile de distritos. Este archivo ya concentra toda la información necesaria: geometría y atributos.

\tiny
```{r include=TRUE, echo=TRUE}
library(sf)
distritos <- st_read("../Data/shape/DISTRITOS.shp")
```

El objeto distritos contiene una fila por distrito y una columna de geometría que almacena los polígonos. Todas las demás columnas corresponden a atributos administrativos o descriptivos.

# Primer mapa: geometría pura

El mapa más simple posible dibuja únicamente la geometría, sin colores ni variables asociadas. Es un buen punto de partida para comprobar que el shape se cargó correctamente.

```{r include=TRUE, echo=TRUE,  fig.height=5, out.width='100%'}
plot(st_geometry(distritos),
main = "Distritos: mapa base")
```
# Mapas con base en atributos

Los objetos sf permiten seleccionar una columna como “variable de relleno” de forma sencilla. Para ello se puede usar plot() indicando la columna entre corchetes.

Por ejemplo, si existe una variable de nombre PROVINCIA, podemos hacer

```{r include=TRUE, echo=TRUE,  fig.height=5, out.width='80%'}
plot(distritos["PROVINCIA"],
main = "Distritos coloreados por provincia")
```

# Mapas con ggplot2 y geom_sf

El paquete ggplot2 se integra naturalmente con sf a través de geom_sf(). Esta combinación permite generar mapas más controlados en cuanto a títulos, temas y escalas.


```{r include=TRUE, echo=TRUE,  fig.height=5, out.width='80%'}
library(ggplot2)
mapa1 <- ggplot(distritos) +
geom_sf(fill = "grey90", color = "white") +
labs(title = "Mapa base de distritos") +
theme_minimal()

```
# Mapas con ggplot2 y geom_sf

E

```{r include=TRUE, echo=TRUE,  fig.height=5, out.width='100%'}
mapa1 
```

# Preparación de una variable continua

Para construir un mapa temático continuo, podemos utilizar, por ejemplo, el área de cada distrito. Si aún no lo hemos hecho, calculamos primero el área en un sistema proyectado y luego lo incorporamos al objeto.

```{r include=TRUE, echo=TRUE,  fig.height=5, out.width='100%'}
# Transformar a un CRS proyectado (ejemplo UTM)

distritos_proj <- st_transform(distritos, crs = 32719)

# Calcular área en m2 y en km2

distritos_proj$area_m2 <- st_area(distritos_proj)
distritos_proj$area_km2 <- as.numeric(distritos_proj$area_m2) / 1e6


```

# Mapa temático continuo (área)

Con ggplot2 y geom_sf() podemos colorear los distritos según el valor de area_km2

```{r include=TRUE, echo=TRUE,  fig.height=5, out.width='80%'}
mapa2<- ggplot(distritos_proj) +
geom_sf(aes(fill = area_km2), color = NA) +
scale_fill_viridis_c(option = "C", name = "Área (km²)") +
labs(title = "Distritos por área",
subtitle = "Relleno proporcional al tamaño del distrito") +
theme_minimal()
```

# Mapa temático continuo (área)

```{r include=TRUE, echo=TRUE,  fig.height=5, out.width='100%'}
mapa2
```

# Subconjuntos y enfoque regional

Otra forma de trabajar los mapas es centrarse en una sola provincia o región. Esto se logra filtrando el objeto sf antes de graficar.

```{r include=TRUE, echo=TRUE,  fig.height=5, out.width='80%'}
distritos_PuertoIn <- distritos_proj %>%
dplyr :: filter(PROVINCIA == "PUERTO INCA")

mapa3<-ggplot(distritos_PuertoIn) +
geom_sf(fill = "lightblue", color = "white") +
labs(title = "Distritos de la provincia de Puerto Inca") +
theme_minimal()

```

# Subconjuntos y enfoque regional

Otra forma de trabajar los mapas es centrarse en una sola provincia o región. Esto se logra filtrando el objeto sf antes de graficar.

```{r include=TRUE, echo=TRUE,  fig.height=5, out.width='80%'}
mapa3

```

# Mapa de centroides sobre polígonos

Una combinación útil consiste en mostrar los polígonos y, sobre ellos, puntos que representen los centroides. Esto ayuda a entender la localización relativa dentro de cada distrito.

```{r include=TRUE, echo=TRUE,  fig.height=5, out.width='80%'}
centroides <- st_centroid(distritos_proj)

mapa4 <- ggplot() +
geom_sf(data = distritos_proj, fill = "grey95", color = "white") +
geom_sf(data = centroides, color = "red", size = 1) +
labs(title = "Distritos y sus centroides") +
theme_minimal()

```
# Mapa de centroides sobre polígonos

Una combinación útil consiste en mostrar los polígonos y, sobre ellos, puntos que representen los centroides. Esto ayuda a entender la localización relativa dentro de cada distrito.

```{r include=TRUE, echo=TRUE,  fig.height=5, out.width='80%'}

mapa4 

```


# Resumen de la clase 

\small

| Elemento del mapa          | Herramienta utilizada                  | Propósito principal                                  |
|----------------------------|----------------------------------------|------------------------------------------------------|
| Mapa base de geometría     | `plot(st_geometry(...))`              | Verificar la carga del shapefile                     |
| Mapa categórico simple     | `plot(distritos["PROVINCIA"])`        | Distinguir unidades según un atributo cualitativo    |
| Mapa continuo              | `geom_sf(aes(fill = area_km2))`       | Visualizar variación de una variable numérica        |
| Cálculo de área            | `st_area()` + transformación de CRS   | Medir tamaño de los polígonos                        |
| Subconjunto espacial       | `filter(PROVINCIA == ...)`            | Enfocar el mapa en una zona específica               |
| Centroides                 | `st_centroid()` + `geom_sf()`         | Representar puntos centrales dentro de cada polígono |

