---
title: "Fundamentos de ciencia de datos con R - Módulo 9"
subtitle: "Clase 4:  Mapas con tmap"
author: "CEPAL - Unidad de Estadísticas Sociales"
date: "`r Sys.Date()`"
format: 
  beamer: 
    # theme: "CambridgeUS"
    colortheme: dove
    fonttheme: professionalfonts
    # incremental: true
    aspectratio: 1610
    #theme: Berkeley
    toc: false
    mermaid: true  
    slide_level: 2
    #highlight: pygments
Email: andres.gutierrez@cepal.org
lang: es
editor_options:
  markdown:
    wrap: 90
---

```{r setup, include=FALSE}
# Configuración inicial: No mostrar mensajes ni warnings
knitr::opts_chunk$set(echo = FALSE, message = FALSE, warning = FALSE)
library(printr)
```

# Introducción

En la clase anterior construimos mapas con sf y ggplot2, partiendo de la carga de un shapefile y avanzando hacia mapas temáticos sencillos. En esta clase el foco se traslada a tmap, un paquete diseñado específicamente para la creación de mapas estáticos y dinámicos en R.

tmap ofrece una sintaxis pensada para cartografía, con una lógica similar a la de ggplot2, pero adaptada a objetos espaciales. Permite controlar de manera detallada colores, leyendas, escalas, paneles múltiples y modos interactivos.

# Datos de base

Usaremos el mismo shapefile de distritos que hemos empleado en las clases anteriores. De esta manera podemos centrarnos en las funciones de tmap sin cambiar la fuente de datos.

\small
```{r include=TRUE, echo=TRUE}
library(sf)
library(tmap)
distritos <- st_read("../Data/shape/DISTRITOS.shp")
```


# Primer contacto con tmap

El paquete tmap trabaja en torno a la función tm_shape(), que define la capa espacial a utilizar, y a una serie de funciones tm_ que añaden elementos cartográficos, como polígonos, bordes o leyendas.

```{r include=TRUE, echo=TRUE,  fig.height=5, out.width='80%'}
tm_shape(distritos) +
tm_polygons()
```

# Modos de trabajo: plot y view

tmap dispone de dos modos de visualización:

- Un modo plot, pensado para mapas estáticos (impresión, PDF, Beamer).

- Un modo view, orientado a mapas interactivos sobre fondo web.

# Modos de trabajo: plot y view

Para las diapositivas, utilizaremos principalmente el modo plot.

```{r include=TRUE, echo=TRUE}
tmap_mode("plot")
```

Con esta instrucción, todos los mapas que se generen a continuación se mostrarán como figuras estáticas adecuadas para nuestros slides.

# Mejora del mapa base

A partir del mapa básico podemos modificar el estilo del relleno y del borde para mejorar su lectura. Por ejemplo, un relleno gris claro y bordes más visibles.

```{r include=TRUE, echo=TRUE,  fig.height=5, out.width='80%'}
tm_shape(distritos) +
tm_polygons(col = "grey90", border.col = "white") +
tm_layout(title = "Distritos - mapa base con tmap")
```

# Mapas temáticos por categoría

Una de las fortalezas de tmap es su capacidad para construir mapas temáticos de forma directa. Si existe una variable categórica como PROVINCIA, podemos usarla para colorear los distritos.

```{r include=TRUE, echo=TRUE,  fig.height=5, out.width='100%'}
map <- tm_shape(distritos) +
tm_polygons("PROVINCIA") +
tm_layout(title = "Distritos coloreados por provincia",
legend.outside = TRUE)
```

# Mapas temáticos por categoría

```{r include=TRUE, echo=TRUE,  fig.height=5, out.width='100%'}
map
```
# Preparación de una variable continua

Para un mapa temático continuo necesitamos una variable numérica. Podemos reutilizar la lógica de clases anteriores y calcular el área de cada distrito en kilómetros cuadrados sobre un CRS proyectado.

```{r include=TRUE, echo=TRUE,  fig.height=5, out.width='100%'}
distritos_proj <- st_transform(distritos, crs = 32719)
distritos_proj$area_m2  <- st_area(distritos_proj)
distritos_proj$area_km2 <- as.numeric(distritos_proj$area_m2) / 1e6
```

# Mapa temático continuo con tmap

Con la variable area_km2 ya disponible, podemos construir un mapa donde el color represente el tamaño de los distritos. tmap se encarga de generar la escala de colores y la leyenda correspondiente.

```{r include=TRUE, echo=TRUE,  fig.height=5, out.width='100%'}
mapa <- tm_shape(distritos_proj) +
tm_polygons("area_km2",
palette = "viridis",
style = "quantile",
n = 5,
title = "Área (km²)") +
tm_layout(title = "Distritos por tamaño (en cuantiles)",
legend.outside = TRUE)

```

# Mapa temático continuo con tmap

En este ejemplo utilizamos una paleta continua (viridis) y clasificamos los valores en cinco cuantiles, de modo que cada grupo contenga aproximadamente el mismo número de distritos.

```{r include=TRUE, echo=TRUE,  fig.height=5, out.width='100%'}
mapa 

```

# Control del estilo de clasificación

tmap permite cambiar el criterio de clasificación para adaptar el mapa al tipo de variable o al objetivo del análisis. Por ejemplo, podemos usar intervalos iguales en lugar de cuantiles


```{r include=TRUE, echo=TRUE,  fig.height=5, out.width='100%'}
mapa1 <- tm_shape(distritos_proj) +
tm_polygons("area_km2",
palette = "Blues",
style = "equal",
n = 5,
title = "Área (km²)") +
tm_layout(title = "Distritos por tamaño (intervalos iguales)",
legend.outside = TRUE)
```


# Control del estilo de clasificación

El estilo de clasificación influye en la percepción visual del mapa y puede resaltar zonas grandes o pequeñas según el corte seleccionado.

```{r include=TRUE, echo=TRUE,  fig.height=5, out.width='100%'}
mapa1 
```

# Foco en una provincia específica

Al igual que con sf y ggplot2, es posible filtrar la capa espacial antes de enviar los datos a tmap. Esto permite producir mapas centrados en una sola provincia o región.

```{r include=TRUE, echo=TRUE,  fig.height=5, out.width='100%'}
distritos_abancay <- distritos_proj %>%
dplyr::filter(PROVINCIA == "ABANCAY")

mapa2 <- tm_shape(distritos_abancay) +
tm_polygons("area_km2",
palette = "Greens",
style = "quantile",
title = "Área (km²)") +
tm_layout(title = "Distritos de la provincia de Abancay")

```

# Foco en una provincia específica

Un mapa de este tipo facilita la discusión detallada sobre un área de estudio concreta.

```{r include=TRUE, echo=TRUE,  fig.height=5, out.width='100%'}

mapa2 

```

# Adición de bordes y capas múltiples

tmap permite superponer varias capas. Por ejemplo, se puede dibujar un mapa de distritos con un relleno suave y una capa adicional de fronteras más marcadas.

```{r include=TRUE, echo=TRUE,  fig.height=5, out.width='100%'}
mapa3 <- tm_shape(distritos_proj) +
tm_polygons(col = "grey95", border.col = "white") +
tm_borders(col = "black", lwd = 0.5) +
tm_layout(title = "Distritos con énfasis en fronteras")


```

# Adición de bordes y capas múltiples

Esta combinación mejora la visibilidad de los límites sin recargar el mapa con demasiados colores.

```{r include=TRUE, echo=TRUE,  fig.height=5, out.width='100%'}
mapa3 


```

# Centroides sobre el mapa

Para ilustrar el concepto de centroide, puede ser útil mostrar puntos dentro de cada polígono. Esto se logra calculando los centroides con st_centroid() y añadiéndolos como una capa independiente en tmap.

```{r include=TRUE, echo=TRUE,  fig.height=5, out.width='100%'}
centroides <- st_centroid(distritos_proj)

mapa4 <- tm_shape(distritos_proj) +
tm_polygons(col = "grey90", border.col = "white") +
tm_shape(centroides) +
tm_symbols(col = "red", size = 0.1) +
tm_layout(title = "Distritos y sus centroides")

```

# Centroides sobre el mapa

Este tipo de mapa permite comprender mejor la relación entre la forma del polígono y su punto representativo.

```{r include=TRUE, echo=TRUE,  fig.height=5, out.width='100%'}
mapa4 
```

# Resumen de la clase

| Tema          | Herramienta de tmap                | Finalidad principal                                |
|------------------------|------------------------------------|---------------------------------------------------|
| Mapa base              | `tm_shape()` + `tm_polygons()`    | Visualizar la geometría de distritos              |
| Mapa categórico        | `tm_polygons("PROVINCIA")`        | Colorear por unidades administrativas             |
| Mapa continuo          | `tm_polygons("area_km2")`         | Representar el tamaño relativo de cada distrito   |
| Clasificación de datos | `style = "quantile"`, `"equal"`   | Controlar cortes de la escala de colores          |
| Filtro espacial        | `filter(PROVINCIA == ...)`        | Enfocar el mapa en un subconjunto territorial     |
| Capas múltiples        | `tm_polygons()` + `tm_borders()`  | Separar relleno y fronteras para mejor lectura    |
| Centroides             | `st_centroid()` + `tm_symbols()`  | Mostrar puntos representativos en cada polígono   |


