---
title: "Fundamentos de ciencia de datos con R - Módulo 1"
subtitle: "Clase 4: Descripción de los datos"
author: "CEPAL - Unidad de Estadísticas Sociales"
date: "`r Sys.Date()`"
format: 
  beamer: 
    # theme: "CambridgeUS"
    colortheme: dove
    fonttheme: professionalfonts
    # incremental: true
    aspectratio: 1610
    #theme: Berkeley
    toc: false
    mermaid: true  
    slide_level: 2
    #highlight: pygments
Email: andres.gutierrez@cepal.org
lang: es
editor_options:
  markdown:
    wrap: 90
---

```{r setup, include=FALSE}
# Configuración inicial: No mostrar mensajes ni warnings
knitr::opts_chunk$set(echo = FALSE, message = FALSE, warning = FALSE)
library(printr)
```

# Introducción

La descripción de los datos es el primer paso del análisis estadístico. Permite conocer la estructura, distribución y calidad de la información, identificando patrones, valores atípicos y posibles errores.

:::{.callout-tip}
### *Como señaló Tukey (1977)*
“la exploración de los datos busca descubrir lo que los datos pueden decirnos por sí mismos” 
:::

# Tipos de datos en R

Los datos en R pueden adoptar diferentes **tipos o clases**, según su naturaleza y propósito analítico.



| **Tipo de dato** | **¿Qué representa?**                          |
|------------------|-----------------------------------------------|
| `numeric`        | Números decimales o enteros                   |
| `integer`        | Números enteros declarados explícitamente     |
| `character`      | Texto: palabras, nombres, frases              |
| `logical`        | Valores lógicos: verdadero o falso            |
| `factor`         | Categorías o niveles (variables cualitativas) |
| `Date`           | Fechas en formato calendario                  |

# Tipos de datos en R

```{r, echo=TRUE, include=TRUE}
# Numeric (numérico)
x_num <- 12.5
class(x_num)

# Integer (entero)
x_int <- 7
class(x_int)

```

# Tipos de datos en R

```{r, echo=TRUE, include=TRUE}

# Character (texto)
x_char <- "Bogotá"
class(x_char)

# Logical (lógico)
x_log <- TRUE
class(x_log)
```

# Tipos de datos en R

```{r, echo=TRUE, include=TRUE}
# Factor (categorías)
x_fac <- factor(c("Primaria", "Secundaria", "Universitaria"))
class(x_fac)
levels(x_fac)

# Date (fecha)
x_date <- as.Date("2025-10-21")
class(x_date)
```

# Ejemplo práctico

Construimos un data frame que combina distintos tipos de datos (numéricos, categóricos y de texto) para ilustrar cómo R maneja cada uno de ellos.

```{r, echo=TRUE, include=TRUE}
datos <- data.frame(
  edad = c(23, 30, 27, 45, 50),
  sexo = factor(c("Mujer", "Hombre", "Mujer", "Hombre", "Mujer")),
  ingreso = c(2000, 3500, 2800, 5000, 4200)
)

str(datos)     # Estructura del conjunto de datos
```

# Exploración inicial de los datos

```{r, echo=TRUE, include=TRUE}
summary(datos) # Resumen estadístico general
```

:::{.callout-note}
Interpretación:

Para variables numéricas: muestra mínimo, máximo, media, mediana y cuartiles.

Para factores: muestra la frecuencia de cada categoría.
:::

# Estadísticos descriptivos básicos

```{r, echo=TRUE, include=TRUE}
mean(datos$edad) # Promedio
median(datos$edad) # Mediana
sd(datos$edad) # Desviación estándar
```

# Estadísticos descriptivos básicos

```{r, echo=TRUE, include=TRUE}
var(datos$edad) # Varianza
range(datos$edad) # Rango (mínimo y máximo)
```
:::{.callout-tip}
Antes de calcular medidas descriptivas, verifica que las variables sean del tipo correcto.
Si una variable numérica aparece como texto, usa as.numeric().
:::

# Tablas de frecuencia y proporciones

Las tablas permiten observar la distribución de categorías en variables cualitativas.


```{r, echo=TRUE, include=TRUE}
table(datos$sexo)             # Frecuencia absoluta
prop.table(table(datos$sexo)) # Frecuencia relativa (%)
```

# Visualización básica

Una forma rápida de comprender los datos es mediante representaciones gráficas simples.

```{r, echo=TRUE, include=TRUE,  fig.height=3, fig.width=5}
hist(datos$edad, main = "Distribución de la edad",
xlab = "Edad", col = "#FEB0B7", border = "white")
```

# Visualización básica

```{r, echo=TRUE, include=TRUE, fig.height=3, fig.width=5}
boxplot(datos$ingreso, col = "#C31B83",
main = "Dispersión del ingreso mensual",
ylab = "Ingreso (COP)")
```

# Visualización básica

:::{.callout-note}
Los gráficos ayudan a detectar valores atípicos y patrones de distribución.
:::
