---
title: "Fundamentos de ciencia de datos con R - Módulo 1"
subtitle: "Clase 5: Progamación básica en R: if, while, for"
author: "CEPAL - Unidad de Estadísticas Sociales"
date: "`r Sys.Date()`"
format: 
  beamer: 
    # theme: "CambridgeUS"
    colortheme: dove
    fonttheme: professionalfonts
    # incremental: true
    aspectratio: 1610
    #theme: Berkeley
    toc: false
    mermaid: true  
    slide_level: 2
    #highlight: pygments
Email: andres.gutierrez@cepal.org
lang: es
editor_options:
  markdown:
    wrap: 90
---

```{r setup, include=FALSE}
# Configuración inicial: No mostrar mensajes ni warnings
knitr::opts_chunk$set(echo = FALSE, message = FALSE, warning = FALSE)
library(printr)
```

# Introducción

La programación es la base de la automatización en ciencia de datos.  
En R, permite **tomar decisiones, repetir tareas y controlar el flujo lógico del análisis**, haciendo los procesos más eficientes y reproducibles.

A través de estructuras como `if`, `while` y `for`, podemos enseñar al programa **qué hacer, cuándo hacerlo y cuántas veces hacerlo**.  
Estas herramientas son esenciales para pasar de ejecutar comandos sueltos a escribir scripts dinámicos y escalables.

# ¿Qué es la programación estructurada?

La programación estructurada organiza el código en bloques lógicos que **siguen un flujo claro de ejecución**.  
Este enfoque se basa en tres principios:

- **Secuencia:** ejecutar instrucciones en orden.  
- **Selección:** tomar decisiones con `if`.  
- **Iteración:** repetir acciones con `while` o `for`.

# ¿Qué es la programación estructurada?

:::{.callout-note}
### 🧭 Ejemplo de flujo lógico
Si la base de datos tiene valores faltantes → mostrar advertencia.  
Mientras existan valores faltantes → imputarlos.  
Para cada variable → calcular promedio y desviación estándar.
:::

# Estructura condicional – `if` y `else`

Permite **tomar decisiones** en función de una condición lógica.

**Sintaxis básica**


```{r, echo=TRUE, include=TRUE, eval=FALSE}

if (condición) {
  # código si la condición es verdadera
} else {
  # código si la condición es falsa
```

# Estructura condicional – `if` y `else`

**Ejemplo**

```{r, echo=TRUE, include=TRUE}

x <- 10

if (x > 5) {
  print("x es mayor que 5")
} else {
  print("x es menor o igual que 5")
}
```

# Estructura condicional – `if` y `else`

:::{.callout-note}
El bloque if evalúa una condición lógica (TRUE/FALSE).
Si se cumple (TRUE), ejecuta el código; si no, pasa al bloque else.
:::

# Estructura repetitiva – while

El bucle while ejecuta un bloque de código mientras una condición sea verdadera.

```{r, echo=TRUE, include=TRUE, eval=FALSE}

while (condición) {
  # instrucciones a repetir
}
```

# Estructura repetitiva – while

**Ejemplo**

```{r, echo=TRUE, include=TRUE}

contador <- 1

while (contador <= 5) {
  print(paste("Iteración", contador))
  contador <- contador + 1
}
```

# Estructura repetitiva – while

:::{.callout-warning}

Si la condición nunca cambia a FALSE, el bucle se vuelve infinito.
Siempre asegúrate de actualizar la variable dentro del while.
:::

# Estructura repetitiva – for

El bucle for se usa cuando sabemos cuántas veces queremos repetir algo.

**Sintaxis**
```{r, echo=TRUE, include=TRUE, eval=FALSE}

for (variable in secuencia) {
  # código a ejecutar
}
```

# Estructura repetitiva – for

**Ejemplo**

```{r, echo=TRUE, include=TRUE}

for (i in 1:5) {
  print(paste("Iteración número", i))
}
```

# Estructura repetitiva – for

:::{.callout-note}
La variable i cambia automáticamente en cada ciclo.
Podemos recorrer vectores, listas o secuencias numéricas.
:::

# Combinando estructuras

Podemos mezclar bucles y condiciones para generar rutinas más inteligentes.

```{r, echo=TRUE, include=TRUE}

for (i in 1:6) {
  if (i %% 2 == 0) {
    print(paste(i, "es par"))
  } else {
    print(paste(i, "es impar"))
  }
}
```

Este ejemplo recorre los números del 1 al 6 e imprime si cada uno es par o impar.

# Control adicional en bucles

R permite controlar los bucles con dos comandos:

| Comando | Descripción                     | Ejemplo             |
| ------- | ------------------------------- | ------------------- |
| `break` | Detiene el bucle inmediatamente | `if (i == 5) break` |
| `next`  | Salta a la siguiente iteración  | `if (i == 3) next`  |

# Control adicional en bucles

**Ejemplo**

```{r, echo=TRUE, include=TRUE}

for (i in 1:5) {
  if (i == 3) next
  print(i)
}
```

Resultado: 1, 2, 4, 5 (salta el 3).

:::{.callout-note}
Usa next para omitir casos específicos y break para detener el bucle por completo.
:::

# Ejemplo aplicado

Clasificar una lista de valores según sean positivos, negativos o cero:


```{r, echo=TRUE, include=TRUE}

valores <- c(-3, 0, 5, -1, 2)

for (v in valores) {
  if (v > 0) {
    print(paste(v, "es positivo"))
  } else if (v < 0) {
    print(paste(v, "es negativo"))
  } else {
    print(paste(v, "es cero"))
  }
}
```

# Resumen de la clase

| **Tema**                   | **Conceptos clave**                       | **Resultado esperado**                      |
| -------------------------- | ----------------------------------------- | ------------------------------------------- |
| Programación en R          | Automatización y control del flujo        | Scripts más eficientes y reproducibles      |
| Programación estructurada  | Secuencia, selección e iteración          | Código claro y organizado                   |
| Condicionales              | `if`, `else`, `else if`                   | Toma de decisiones basada en condiciones    |
| Bucles `while`             | Repetición mientras la condición sea TRUE | Ejecución controlada de procesos iterativos |
| Bucles `for`               | Repetición sobre secuencias u objetos     | Recorrido de vectores y estructuras         |
| Combinación de estructuras | `if` dentro de `for` o `while`            | Rutinas lógicas más complejas               |
| Control de bucles          | `break` y `next`                          | Manejo fino del flujo de ejecución          |

