---
title: "Fundamentos de ciencia de datos con R - Módulo 8"
subtitle: "Clase 2: Análisis de Correspondencias"
author: "CEPAL - Unidad de Estadísticas Sociales"
date: "`r Sys.Date()`"
format: 
  beamer: 
    # theme: "CambridgeUS"
    colortheme: dove
    fonttheme: professionalfonts
    # incremental: true
    aspectratio: 1610
    #theme: Berkeley
    toc: false
    mermaid: true  
    slide_level: 2
    #highlight: pygments
Email: andres.gutierrez@cepal.org
lang: es
editor_options:
  markdown:
    wrap: 90
---

```{r setup, include=FALSE}
# Configuración inicial: No mostrar mensajes ni warnings
knitr::opts_chunk$set(echo = FALSE, message = FALSE, warning = FALSE)
library(printr)
```

# Introducción

El Análisis de Correspondencias (CA) es una técnica diseñada para analizar relaciones entre variables categóricas, representando categorías en un espacio geométrico.

::: {.callout-tip title="Idea Princial"}
CA transforma una tabla de contingencia en un mapa donde las categorías se ubican como puntos.

- Categorías cercanas → comportamientos similares

- Categorías alejadas → perfiles contrastantes

- Cerca del origen → poco informativas

- Lejos del origen → discriminan bien
:::

# Diferencia entre PCA y CA

| Técnica | Tipo de variables                    | Qué resume                  |
| ------- | ------------------------------------ | --------------------------- |
| PCA     | Numéricas                            | Varianza                    |
| CA      | Categóricas (tablas de contingencia) | Asociación entre categorías |

::: {.callout-note title="Regla práctica"}
- **PCA** = maximiza varianza → requiere **variables numéricas**
- **CA**  = maximiza inercia → requiere **variables categóricas**
- En PCA analizamos covarianzas; en CA analizamos **frecuencias relativas**
:::

# Tipos de correspondencias

- CA simple → Se utiliza cuando tenemos **dos variables categóricas** y queremos analizar cómo se relacionan entre sí. El insumo es una tabla de contingencia (filas × columnas), y el resultado es un mapa donde se representan las categorías de ambas variables.

- CA múltiple (ACM) → Se usa cuando **hay más de dos variables categóricas simultáneamente**.
En lugar de una sola tabla, se construye una matriz indicador (variables convertidas en dummies), que permite estudiar patrones globales de perfiles.

# Historia: La encuesta sobre color de ojos y cabello

En una encuesta escolar, el instituto de estadísticas sociales había preguntado a cientos de estudiantes por dos características simples:

- el color de ojos

- el color de cabello

La institución ya contaba con una tabla resumen con el número de estudiantes en cada combinación “color de ojos × color de cabello”.

# Historia: La encuesta sobre color de ojos y cabello

Sin embargo, mirar solo la tabla no permitía ver con claridad los patrones:

- ¿Qué combinaciones son más frecuentes?

- ¿Qué colores de ojos se asocian más a ciertos colores de cabello?

- ¿Hay grupos de categorías que se parezcan entre sí?

En una reunión, una analista planteó la pregunta:

::: {.callout-warning title="Pregunta problema"}
“¿Podemos representar las categorías de ojos y cabello en un mapa, de forma que las asociaciones se vean de manera visual e intuitiva?”
:::

# Datos: tabla de ojos vs cabello

Los analistas disponían de una tabla de contingencia que resumía el cruce:

- Filas: color de cabello

- Columnas: color de ojos

En R, esta tabla viene en el objeto HairEyeColor.


# Datos: tabla de ojos vs cabello

```{r include=TRUE, echo=TRUE}
library(tidyverse)
tabla_ca <- margin.table(HairEyeColor, c(1, 2)) 

tabla_ca


```
# Ajuste del Análisis de Correspondencias (CA)

Los analistas tomaron su tabla de contingencia “cabello × ojos” y aplicaron CA simple para representar visualmente las asociaciones entre categorías.

```{r include=TRUE, echo=TRUE}
library(ca)

modelo_ca <- ca(tabla_ca)
```
# Ajuste del Análisis de Correspondencias (CA)

\tiny
```{r include=TRUE, echo=TRUE}
print(summary(modelo_ca), digits = 3)
```
# Ajuste del Análisis de Correspondencias (CA)

::: {.callout-tip title="¿Qué nos dice el resumen del CA?"}

- **La Dimensión 1 explica el 89.4%** de la asociación → es el eje dominante del mapa.  
- **La Dimensión 2 agrega 9.5%**, llegando a **98.9%** de información representada con solo dos ejes.  
- Las filas (colores de cabello) y las columnas (colores de ojos) muestran **altas contribuciones** a estas dos dimensiones, indicando patrones claros de asociación.

**Conclusión:**  
Con dos dimensiones podemos visualizar prácticamente toda la relación entre colores de ojos y cabello.

:::

# Biplot del CA

```{r include=TRUE, echo=TRUE, fig.height=5, out.width='100%'}
plot(modelo_ca)
```
# Biplot del CA

::: {.callout-tip title="¿Qué revela el mapa de Correspondencias (CA)?"}

- Cabello Blond y Ojos Blue aparecen juntos en el cuadrante derecho → fuerte asociación entre rasgos claros.

- Cabello Black y Ojos Brown se ubican del lado izquierdo → combinación típica de rasgos oscuros.

- Cabello Red se aleja del origen y se asocia más con Ojos Hazel / Green, indicando perfiles menos comunes.

En resumen:
El CA identifica dos ejes principales:

- Dimensión 1: separa rasgos claros vs. rasgos oscuros.

- Dimensión 2: distingue combinaciones atípicas como cabello rojo y ojos verdes/avellana.

:::

# Moraleja de la historia

Al ver el mapa de correspondencias, los analistas confirmaron la respuesta a la pregunta inicial: sí existen patrones claros entre color de cabello y color de ojos.
Las combinaciones frecuentes quedaron agrupadas (por ejemplo, rubio–azul), mientras que las menos comunes aparecieron más alejadas.
En resumen, el CA permitió visualizar de forma simple relaciones que en la tabla original eran difíciles de ver.

# Resumen de la clase

| Tema                    | Idea principal                                                  | Herramienta / Función          |
| ----------------------- | --------------------------------------------------------------- | ------------------------------ |
| ¿Qué es CA?             | Técnica para analizar asociación entre categorías.              | `CA()` (FactoMineR)            |
| Perfiles fila/columna   | Describen cómo se distribuye cada categoría.                    | `prop.table()`                 |
| Inercia                 | Equivalente a la varianza en PCA; mide fuerza de asociación.    | `$eig`                         |
| Dimensiones             | Ejes que resumen la relación entre categorías.                  | `fviz_ca_*()`                  |
| CA simple               | Analiza dos variables categóricas.                              | `CA(tabla)`                    |
| CA múltiple (ACM)       | Extiende CA a varias variables categóricas.                     | `MCA()`                        |
| Interpretación del mapa | Categorías cercanas → perfiles similares; alejadas → distintos. | Mapas fila/columna/biplot      |
| Contribuciones          | Indican qué categorías explican cada dimensión.                 |  |
