---
title: "Fundamentos de ciencia de datos con R - Módulo 8"
subtitle: "Clase 4: Non-Hierarchical Cluster"
author: "CEPAL - Unidad de Estadísticas Sociales"
date: "`r Sys.Date()`"
format: 
  beamer: 
    # theme: "CambridgeUS"
    colortheme: dove
    fonttheme: professionalfonts
    # incremental: true
    aspectratio: 1610
    #theme: Berkeley
    toc: false
    mermaid: true  
    slide_level: 2
    #highlight: pygments
Email: andres.gutierrez@cepal.org
lang: es
editor_options:
  markdown:
    wrap: 90
---

```{r setup, include=FALSE}
# Configuración inicial: No mostrar mensajes ni warnings
knitr::opts_chunk$set(echo = FALSE, message = FALSE, warning = FALSE)
library(printr)
```

# Introducción

El análisis de clusters es una herramienta de aprendizaje no supervisado cuyo propósito es descubrir estructuras ocultas en los datos. A diferencia de los métodos de clasificación tradicionales, en clustering no existen categorías predefinidas: es el propio algoritmo el que identifica grupos de observaciones similares entre sí.

Entre las diferentes familias de algoritmos, los métodos de clustering no jerárquico (Non-Hierarchical Cluster) son especialmente útiles cuando:

- se trabaja con bases de datos medianas o grandes,

- se requieren resultados rápidos y eficientes,

- se desea obtener k grupos bien definidos,

- se necesita flexibilidad en la reasignación de observaciones.

En este módulo aprenderemos qué es el clustering no jerárquico, cómo funciona, qué supuestos requiere y cómo aplicarlo a datos reales.

# ¿Qué es el Non-Hierarchical Cluster?

El clustering no jerárquico es una familia de métodos de partición cuyo objetivo es dividir un conjunto de datos en k grupos previamente especificados, de manera que:

- las observaciones dentro de un mismo grupo sean lo más similares posible, y

- las observaciones entre distintos grupos sean lo más diferentes posible.

A diferencia del clustering jerárquico, estos métodos no construyen una estructura en forma de árbol (dendrograma). En su lugar, parten de una asignación inicial de las observaciones a los k grupos y luego iteran reasignando cada elemento para mejorar una medida de calidad, típicamente minimizando la variación interna de cada grupo.

# ¿Qué es el Non-Hierarchical Cluster?

Entre sus características principales se destacan:

- Requiere especificar k, el número de grupos deseados.

- Iterativo: las observaciones pueden cambiar de grupo durante el proceso.

- Eficiente: adecuado para bases de datos grandes.

- Flexible: permite actualizar la solución ante nuevos datos.

El algoritmo más conocido de esta familia es k-means, aunque existen otros como k-medoids (PAM) y métodos basados en optimización o distancia.

# Diferencia entre Non-Hierarchical Cluster y k-means

| Concepto                     | Qué es                                            | Alcance    | Ejemplos incluidos                                                                        |
| ---------------------------- | ------------------------------------------------- | ---------- | ----------------------------------------------------------------------------------------- |
| **Non-Hierarchical Cluster** | Una **familia** de métodos                        | Amplio     | k-means, k-medoids (PAM), CLARA, algoritmos de partición, métodos basados en optimización |
| **k-means**                  | Un **algoritmo particular dentro de esa familia** | Específico | Solo uno de los métodos posibles                                                          |

# Considerciones generales antes de aplicar clustering

Antes de aplicar cualquier algoritmo de la familia, conviene considerar:

- Escala de las variables:
Distancias como la euclidiana son sensibles a magnitudes distintas.

- Tipo de variables:
Algunos algoritmos requieren variables numéricas.

- -Presencia de outliers:
k-means es sensible; k-medoids es más robusto.

- Cantidad de clusters k:
Se debe decidir antes de ejecutar el algoritmo.

# Algoritmo $k$-medoids (PAM)

El algoritmo Partitioning Around Medoids (PAM), o $k$-medoids, es una alternativa robusta a $k$-means. A diferencia de $k$-means, que usa el centroide (media) como centro del cluster, $k$-medoids utiliza un punto de datos real, llamado medoide, como representante del grupo.


El funcionamiento general es: 

1. Seleccionar k observaciones como medoides iniciales.

2. Asignar cada observación al medoide más cercano.

3. Probar intercambios entre medoides y observaciones para mejorar la calidad.

4. Repetir hasta que no mejore la solución.

# Historia: El cantón que quería entender sus regiones

Un equipo de estadística territorial en Suiza trabajaba con información socioeconómica de 47 provincias: tasa de fertilidad, nivel de educación, proporción de profesiones agrícolas, porcentaje de católicos y nivel de ejército.

El ministro planteó la siguiente inquietud:

::: {.callout-warning title="Pregunta problema"}
“¿Podemos identificar tipos de regiones sin definir categorías de antemano, para orientar políticas sociales y educativas?”
:::

El equipo decidió aplicar clustering no jerárquico, usando k-medoids, debido a su robustez e interpretabilidad.

# Base utilizada: swiss
El conjunto swiss contiene:

- 47 observaciones (provincias)

- 5 variables numéricas: Fertility, Agriculture, Examination, Education, Catholic, Infant.Mortality

```{r include=TRUE, echo=TRUE}
head(swiss, 5)

```

# Estandarización de la base

```{r include=TRUE, echo=TRUE}
swiss_scaled <- scale(swiss)
round(head(swiss_scaled, 5),3)
```


# Aplicación del método k-medoids (PAM)

El equipo decidió explorar k = 3 clusters, suponiendo que podrían existir:

- regiones más urbanizadas/educadas,

- regiones más agrícolas,

- regiones más tradicionales.

Ejecutaron PAM:


```{r include=TRUE, echo=TRUE}
library(cluster)
modelo_pam <- pam(swiss_scaled, k = 3)

```
\tiny
```{r include=TRUE, echo=TRUE}

modelo_pam$clustering
```
# ¿Qué encontraron los analistas?

::: {.callout-note title="Interpretación"}
Los clusters correspondían aproximadamente a:

1. Regiones con mayor educación, menor fertilidad y menor agricultura

2. Regiones agrícolas tradicionales con mayor fertilidad

3. Regiones con alta influencia católica y variabilidad intermedia en educación
:::

Estos grupos surgieron de forma automática, sin categorías predefinidas.

# Medoides: las provincias representativas

```{r include=TRUE, echo=TRUE}
round(modelo_pam$medoids,3)

```

Cada medoide corresponde a una provincia real, representando:

- la región típica del cluster,

- un ejemplo concreto para interpretar políticas,

- un perfil observacional real y no un centroide abstracto.


# Evaluación del clustering: silhouette

Para evaluar la calidad del agrupamiento:

```{r include=FALSE, echo=FALSE}
library(dplyr)
```

```{r include=TRUE, echo=TRUE}

head(silhouette(modelo_pam) %>% as.data.frame(),10)

```

# Evaluación del clustering: silhouette

::: {.callout-tip title="Interpretación del silhouette"}

Valores > 0.5 → clustering claro

Valores cercanos a 0 → posible solapamiento

Valores negativos → mala asignación

El promedio silhouette para swiss mostró una separación adecuada, indicando buena estructura entre los grupos.
:::

# Moraleja de la historia

El equipo suizo logró identificar tres tipos de regiones:

- Provincias modernas con alta educación

- Provincias agrícolas tradicionales

- Provincias con fuerte componente religioso

Sin usar etiquetas previas, k-medoids reveló patrones útiles para segmentar políticas públicas.

# Resumen de la clase

| Concepto                     | Definición                                                            |
| ---------------------------- | --------------------------------------------------------------------- |
| **Non-Hierarchical Cluster** | Métodos que dividen datos en *k* grupos mediante iteraciones.         |
| **k-medoids (PAM)**          | Método robusto que usa observaciones reales como centros.             |
| **Medoide**                  | Observación representativa del cluster.                               |
| **Silhouette**               | Medida de calidad de la partición.                                    |

