---
title: "Fundamentos de ciencia de datos con R - Módulo 6"
subtitle: "Clase 5: Regresión logística"
author: "CEPAL - Unidad de Estadísticas Sociales"
date: "`r Sys.Date()`"
format: 
  beamer: 
    # theme: "CambridgeUS"
    colortheme: dove
    fonttheme: professionalfonts
    # incremental: true
    aspectratio: 1610
    #theme: Berkeley
    toc: false
    mermaid: true  
    slide_level: 2
    #highlight: pygments
Email: andres.gutierrez@cepal.org
lang: es
editor_options:
  markdown:
    wrap: 90
---

```{r setup, include=FALSE}
# Configuración inicial: No mostrar mensajes ni warnings
knitr::opts_chunk$set(echo = FALSE, message = FALSE, warning = FALSE)
library(printr)
```

# Introducción

En clases anteriores trabajamos con modelos lineales para predecir el ingreso, una
variable continua.

Hoy aprenderemos un modelo para cuando la variable respuesta no es numérica, sino binaria,
como:

-   pobre / no pobre

-   tiene empleo / no tiene

-   accede a internet / no accede

Ese modelo es la regresión logística.

::: {.callout-tip title="Idea principal"}
La regresión logística modela la probabilidad de que ocurra un evento.
:::

# ¿Cuándo usar regresión logística?

| Tipo de variable Y     | Modelo adecuado         |
|------------------------|-------------------------|
| Continua               | Regresión lineal        |
| Binaria (0/1)          | **Regresión logística** |
| Categórica multinomial | Regresión multinomial   |

::: {.callout-warning title="Muy importante"}
No se puede usar regresión lineal cuando Y es binaria: predice fuera de 0–1 y viola
supuestos.
:::

# ¿Qué modela la logística?

No modelamos directamente $(P(Y = 1))$, sino el **logit**:

$$
\text{logit}(p) = \log\left( \frac{p}{1-p} \right)
$$

El modelo toma la forma:

$$
\text{logit}(P(Y = 1)) = \beta_0 + \beta_1 X_1 + \ldots + \beta_k X_k
$$ 

Y la probabilidad se recupera como:

$$
p = \frac{e^\eta}{1 + e^\eta}
\qquad\text{donde}\qquad
\eta = \beta_0 + \beta_1 X_1 + \ldots + \beta_k X_k
$$ 

# Historia: El banco que quería anticipar el incumplimiento

Un banco estaba preocupado porque algunos clientes dejaban de pagar su tarjeta de crédito.

Querían dejar de reaccionar tarde y empezar a **anticipar**:

::: {.callout-warning title="Pregunta problema"}
“¿Podemos predecir si un cliente va a incumplir el pago de su tarjeta?”
:::

Disponían de información como:

- **`balance`**: saldo promedio en la tarjeta.
- **`income`**: ingreso anual del cliente.
- **`student`**: si es estudiante o no.
- **`default`**: si dejó de pagar (Yes/No).

Aquí la variable de interés es **binaria** → justo el caso para regresión logística.

# Datos: clientes de tarjeta de crédito

Usaremos la base `Default` del paquete `ISLR`, que simula datos de clientes de tarjetas de crédito.

```{r include=TRUE, echo=TRUE}
library(ISLR)
library(tidyverse)

datos <- Default %>% 
  as_tibble() %>% mutate(
    default_bin = if_else(default == "Yes", 1, 0)
  )
head(datos, 5)
```

# Modelo logístico: variables del banco

::: {.callout-note title="Variables del modelo"}

Y (respuesta): default_bin → 1 si el cliente incumple, 0 si paga.

X1: balance → saldo en la tarjeta (cuanto más debe).

X2: income → ingreso anual.

X3: student → estudiante / no estudiante.
:::

La regresión logística modela:

$$logit(P(\text{default} = 1)) = \beta_0 + \beta_1 \cdot \text{balance} + \beta_2 \cdot \text{income} + \beta_3 \cdot \text{student}$$

# Ajuste del modelo logístico

\footnotesize
```{r include=TRUE, echo=TRUE}

mod_log <- glm(default_bin ~ balance + income + student,data = datos,
               family = binomial(link = "logit")
)

summary(mod_log)


```
# ¿Qué nos dicen los coeficientes?

::: {.callout-tip title="Lectura de los coeficientes"}

- Balance tiene un coeficiente positivo y grande →
cuanto mayor es el saldo de la tarjeta, mayor es la probabilidad de incumplimiento, manteniendo constantes el ingreso y la condición de estudiante.
Es el predictor más influyente del modelo.

- Income tiene un coeficiente muy pequeño y no significativo →
una vez que controlamos por el saldo, el ingreso ya no aporta información adicional sobre el riesgo de default.

- Student (Yes) tiene un coeficiente negativo y significativo →
ajustando por balance e ingreso, los estudiantes tienen menor probabilidad de incumplir que los no estudiantes.
:::

# Odds ratios

Cuando los analistas obtuvieron los coeficientes del modelo, todavía les costaba interpretarlos intuitivamente.
Entonces aplicaron una transformación clave: exp(), que convierte los coeficientes logit en odds ratios.

Así obtuvieron:

```{r include=TRUE, echo=TRUE}

odds <- exp(coef(mod_log))
odds
```
# Odds ratios

::: {.callout-tip title="Lectura de los odds ratios"}

- Balance (OR = 1.0057)
Por cada dólar adicional de saldo en la tarjeta, los odds de incumplir aumentan en 0.57%.
**Es decir, el riesgo sube ligeramente con cada dólar… pero como los saldos pueden ser miles de dólares, su efecto acumulado es enorme**


- Income (OR ≈ 1)
El ingreso prácticamente no cambia los odds de incumplimiento.
**Ajustando por el saldo real, ganar más o menos no altera significativamente el riesgo.**


- StudentYes (OR = 0.52)
Ser estudiante reduce los odds de default aproximadamente a la mitad respecto a no serlo.
**Ajustando por saldo e ingreso, los estudiantes incumplen menos, incluso si su balance es similar.**
:::

# Predicción de probabilidades

El banco quiere probabilidades, no solo coeficientes:

```{r include=TRUE, echo=TRUE}
datos$prob_default <- predict(mod_log, type = "response")
datos %>% 
  mutate(prob_default = predict(mod_log, type = "response")) %>% 
  dplyr::select(default_bin, balance, prob_default) %>% 
  arrange(desc(default_bin)) %>% 
  head(5)

```

# De probabilidades a clasificación (0/1)

Para tomar decisiones (por ejemplo, aprobar o no una tarjeta), el banco necesita clasificar:

```{r include=TRUE, echo=TRUE}
cutoff <- 0.5
datos$pred_clase <- if_else(datos$prob_default > cutoff, 1, 0)

table(Real = datos$default_bin, Predicho = datos$pred_clase)

```

# De probabilidades a clasificación (0/1)

::: {.callout-tip title="Interpretación rápida de la matriz de confusión"}

- Verdaderos negativos (0→0): clientes que no incumplen y el modelo lo predice bien.

- Verdaderos positivos (1→1): clientes que sí incumplen y son bien identificados.

- Falsos positivos (0→1): el modelo “desconfía de más”, marca riesgo donde no lo hay.

- Falsos negativos (1→0): los más peligrosos: el modelo dice “tranquilo” pero el cliente incumple.
:::

# Exactitud (accuracy)

```{r include=TRUE, echo=TRUE}
accuracy <- mean(datos$default_bin == datos$pred_clase)
accuracy
```
::: {.callout-note title="Exactitud (accuracy)"}
La exactitud es la proporción de clientes correctamente clasificados:

$$\text{Accuracy} = \frac{\text{Aciertos}}{\text{Total de Casos}}$$


En problemas de riesgo (como crédito), además de la exactitud suele interesar:

- la tasa de falsos negativos (incumplimientos no detectados)

- y la tasa de falsos positivos (clientes buenos que el modelo “castiga”).
:::
# Resumen de la clase


| Tema                | Idea esencial                                                               |
| ------------------- | --------------------------------------------------------------------------- |
| Regresión logística | Modelo para variables respuesta binarias (0/1).                             |
| Logit               | Se modela el logaritmo de las odds, no la probabilidad directamente.        |
| Coeficientes        | Cada β indica el cambio en el log-odds al variar una covariable.            |
| Odds ratio          | `exp(β)` indica cuánto se multiplican las odds al aumentar una unidad en X. |
| Predicción          | El modelo entrega probabilidades entre 0 y 1.                               |
| Clasificación       | Requiere elegir un umbral (cutoff) para pasar de probabilidad a 0/1.        |
| Evaluación          | Matriz de confusión, exactitud y tipos de error (FP, FN).                   |
