---
title: "Fundamentos de ciencia de datos con R - Módulo 6"
subtitle: "Clase 3: Regresión lineal simple"
author: "CEPAL - Unidad de Estadísticas Sociales"
date: "`r Sys.Date()`"
format: 
  beamer: 
    # theme: "CambridgeUS"
    colortheme: dove
    fonttheme: professionalfonts
    # incremental: true
    aspectratio: 1610
    #theme: Berkeley
    toc: false
    mermaid: true  
    slide_level: 2
    #highlight: pygments
Email: andres.gutierrez@cepal.org
lang: es
editor_options:
  markdown:
    wrap: 90
---

```{r setup, include=FALSE}
# Configuración inicial: No mostrar mensajes ni warnings
knitr::opts_chunk$set(echo = FALSE, message = FALSE, warning = FALSE)
library(printr)
```

# Introducción

En la clase anterior exploramos los datos (EDA), en particular la distribución del
ingreso y su relación con la pobreza.
Hoy daremos el siguiente paso: construir modelos de regresión lineal simple para
relacionar el ingreso con una sola variable explicativa a la vez.

::: {.callout-tip title="Idea principal"}
La regresión lineal simple permite cuantificar la relación entre una variable respuesta
numérica (por ejemplo, ingreso) y una variable explicativa, que puede ser continua o
categórica.
:::

# ¿Qué es regresión lineal simple?

La regresión es una técnica estadística que permite **describir**, **explicar** y **predecir**
una variable de interés \(Y\) usando una o varias variables explicativas \(X\).

En regresión **lineal simple**, utilizamos **solo una** variable explicativa.

La meta del modelo es aproximar la relación entre \(X\) e \(Y\) mediante una **recta**.

::: {.callout-tip title="¿Por qué 'lineal'?"}
Porque la relación entre la variable explicativa y la respuesta se representa como una **línea recta** en promedio.
:::

# ¿Cuándo puedo usar regresión lineal simple?

Se usa cuando:

- La variable **Y es numérica continua** (ej. ingreso).
- Hay **solo una** variable explicativa \(X\).
- La relación entre \(X\) e \(Y\) es *aproximadamente* lineal (o linealizable).
- Los valores de \(X\) pueden ser:
  - **continuos** (años de estudio, edad)  
  - **categóricos** (pobre/no pobre, sexo, área)

::: {.callout-warning title="Importante"}
La variable respuesta **no puede ser categórica**.  
Si Y es binaria (ej. pobreza), se utiliza **regresión logística**, no lineal.
:::

# Ecuación del modelo

La forma general es:


$$Y = \beta_0 + \beta_1 X + \varepsilon$$


Donde:

- $(Y)$: variable respuesta (continua)
- $(X)$: covariable (continua o categórica)
- $(\beta_0)$: intercepto (valor medio de Y cuando X = 0)
- $(\beta_1)$: pendiente (cambio promedio en Y por unidad de X)
- $(\varepsilon)$: error aleatorio

# ¿Cómo estima R los coeficientes?
La función elige los valores de $(\beta_0)$ y $(\beta_1)$ que **minimizan la suma de cuadrados de los errores** (Mínimos Cuadrados Ordinarios — *OLS*):

$$
\text{Minimizar } \sum (Y_i - \hat{Y}_i)^2
$$

Esto garantiza:

- La recta está "lo más cerca posible" de los datos.
- Los residuos promedio sean cero.
- El modelo tenga la máxima eficiencia bajo los supuestos del OLS.

# Supuestos principales del modelo lineal

Aunque no profundizamos aún en inferencia, es útil introducir los supuestos:

| Supuesto | Explicación breve |
|---------|--------------------|
| **Linealidad** | La relación entre X e Y es lineal "en promedio". |
| **Independencia** | Las observaciones no están correlacionadas entre sí. |
| **Homoscedasticidad** | La variabilidad de los errores es constante. |
| **Normalidad del error** | Los residuos siguen distribución normal (para inferencia). |


# Historia: Los científicos que querían predecir el peso de los pingüinos


Un grupo de biólogos de la Antártida estaba estudiando pingüinos.
Querían saber si podían predecir el peso de un pingüino usando solo el largo de su aleta.


::: {.callout-warning title="Pregunta problema"}
“¿Los pingüinos con aletas más largas tienden a pesar más?”
:::
Usaremos la base `palmerpenguins`, que contiene mediciones reales de pingüinos.

# Datos: penguins


```{r include=TRUE, echo=TRUE}

library(palmerpenguins)
library(tidyverse)

datos <- penguins %>% 
  select(flipper_length_mm, body_mass_g, species) %>% 
  drop_na()

head(datos, 5)

```

# Modelo lineal simple

::: {.callout-note title="Variables del modelo"}
- **Y (respuesta)**: `body_mass_g` → peso del pingüino en gramos.  
- **X (explicativa)**: `flipper_length_mm` → largo de la aleta en milímetros.

La regresión lineal simple modela:


$$
peso = \beta_0 + \beta_1 ⋅largo  aleta + \varepsilon
$$
:::

# Modelo lineal simple

\footnotesize
```{r include=TRUE, echo=TRUE}

mod_ping <- lm(body_mass_g ~ flipper_length_mm, data = datos)
summary(mod_ping)

```
# Modelo lineal simple

::: {.callout-tip title="¿Qué nos dicen los coeficientes?"}
- La **pendiente** $\beta_1 = 49.686$ es positiva y significativa.  
  → A mayor largo de aleta, **mayor peso** en promedio.  

- Interpretación aproximada:  
  cada **1 mm** adicional de largo de aleta se asocia con unos **49.7 gramos más de peso** en promedio.

- El modelo no dice que la aleta “cause” el peso,  
  pero sí que existe una **relación lineal útil para describir y predecir**.
:::

# Modelo lineal simple

```{r include=TRUE, echo=TRUE}

graf1 <- ggplot(datos, aes(x = flipper_length_mm, y = body_mass_g)) +
  geom_point(alpha = 0.4, color = "steelblue") +
  geom_smooth(method = "lm", se = FALSE, color = "red", size = 1) +
  labs(
    title = "¿Los pingüinos con aletas más largas pesan más?",
    x = "Largo de la aleta (mm)",
    y = "Peso (g)"
  )

```


# Modelo lineal simple

```{r include=TRUE, echo=FALSE, fig.height=5, out.width='100%'}

graf1 

```
Existe una relación lineal fuerte y positiva entre el tamaño de la aleta y el peso del pingüino. Es decir, pingüinos más “robustos” tienden a tener aletas más grandes.

# Predicción con el modelo — La historia continúa…

Después de ajustar el modelo, los biólogos quedaron fascinados.
Ya habían comprobado que los pingüinos con aletas más largas tienden a pesar más.

Pero ahora querían ir más allá:

- “¿Podemos predecir cuánto pesará un pingüino solo midiendo su aleta?”

La idea era muy útil: pesar a los pingüinos era difícil, lento y estresante para los animales;
pero medir la aleta era rápido y no invasivo.

# El modelo como bola de cristal

::: {.callout-tip title="Predicción con regresión lineal"}
Una vez aprendida la relación lineal, el modelo funciona como una bola de cristal estadística:
dado un valor de X (largo de la aleta), devuelve un valor esperado de Y (peso).
:::

Los científicos escribieron en su cuaderno la fórmula que aprendió el modelo:

$$
\hat{peso} = -5780.831 + 49.686 ⋅largo  aleta
$$

# Prediciendo el peso de un nuevo pingüino

Un día, encontraron un pingüino juvenil con una aleta de 200 mm.

Le tomaron la medida…
y con emoción hicieron su primera predicción:

```{r include=TRUE, echo=TRUE}

nuevo_ping <- data.frame(flipper_length_mm = 200)
predict(mod_ping, newdata = nuevo_ping)
```
::: {.callout-note title="¿Qué significa este número?"}
El valor no es el peso exacto del pingüino,
sino el peso promedio esperado de un pingüino con una aleta de 200 mm.
:::

# Moraleja de la historia

Los científicos terminaron con:

- Un modelo simple pero poderoso

- Capaz de describir la relación entre tamaño y peso

- Y también de predecir el peso de nuevos pingüinos

- Con una estimación razonable de la incertidumbre

# ¿Qué cambia cuando X es categórica?

Caso: X categórica (ejemplo: especie del pingüino)

Supongamos que los científicos ahora se preguntan:

::: {.callout-warning title="Nueva pregunta problema"}
“¿Los pingüinos de distintas especies pesan distinto en promedio?”
:::

Entonces $X$ ya no es numérica, sino categórica con 3 niveles:

- Adelie

- Chinstrap

- Gentoo

Esto cambia completamente la interpretación.

# Modelo lineal simple con X categórica

\footnotesize
```{r include=TRUE, echo=TRUE}

mod_cat  <- lm(body_mass_g ~ species, data = datos)
summary(mod_cat )

```

# Modelo lineal simple con X categórica

::: {.callout-tip title="Interpretación"}
Los científicos comparan especies.

- Si $\beta_1 > 0$ los Chinstrap pesan más que los Adelie.
- Si $\beta_1 < 0$ los Chinstrap pesan menos que los Adelie.
- Igual para $\beta_2$ con Gentoo.

El modelo ya no tiene pendiente, sino diferencias de medias entre grupos.
:::

# Resumen de la clase

| Tema                 | Idea esencial                                                                                           |
| -------------------- | ------------------------------------------------------------------------------------------------------- |
| Modelo lineal simple | Relación lineal entre una variable respuesta (Y) continua y una sola variable explicativa (X).          |
| Ecuación             | $Y = \beta_0 + \beta_1 X + \varepsilon$, recta que resume la tendencia promedio.                        |
| (X) continua         | $\beta_1$ es la **pendiente**: cambio promedio en (Y) por unidad de (X).                                |
| (X) categórica       | El modelo compara **medias** entre grupos; los coeficientes son **diferencias respecto al grupo base**. |
| Intercepto           | Valor promedio de (Y) cuando (X=0) o para la categoría de referencia.                                   |
| Interpretación       | Describe asociaciones, no causalidad.                                                                   |
| Predicción           | El modelo entrega valores esperados de (Y) para nuevos valores de (X).                                  |
