---
title: "Fundamentos de ciencia de datos con R - Módulo 6"
subtitle: "Clase 4: Regresión lineal multiple"
author: "CEPAL - Unidad de Estadísticas Sociales"
date: "`r Sys.Date()`"
format: 
  beamer: 
    # theme: "CambridgeUS"
    colortheme: dove
    fonttheme: professionalfonts
    # incremental: true
    aspectratio: 1610
    #theme: Berkeley
    toc: false
    mermaid: true  
    slide_level: 2
    #highlight: pygments
Email: andres.gutierrez@cepal.org
lang: es
editor_options:
  markdown:
    wrap: 90
---

```{r setup, include=FALSE}
# Configuración inicial: No mostrar mensajes ni warnings
knitr::opts_chunk$set(echo = FALSE, message = FALSE, warning = FALSE)
library(printr)
```

# Introducción

En la clase anterior aprendimos regresión lineal simple, donde analizamos la relación
entre el ingreso y una sola variable explicativa (gasto o pobreza).

Hoy avanzamos hacia la regresión lineal múltiple, donde incorporamos más de una covariable
para explicar el ingreso.

::: {.callout-tip title="Idea principal"}
La regresión múltiple permite estimar el efecto de cada variable ajustando por las demás,
es decir, calculando efectos parciales.
:::

# ¿Qué es regresión lineal múltiple?

La forma general del modelo es:

$$
Y = \beta_0 + \beta_1 X_1 + \beta_2 X_2 + \ldots + \beta_k X_k + \varepsilon
$$

Donde:

-   $Y$: variable respuesta (continua)
-   $X_1,...,X_k$: covariables (categóricas o continuas)\
-   $\beta_1$: efecto parcial de la covariable (X_i) sobre (Y)\
-   $\varepsilon$: error aleatorio

::: {.callout-note title="Diferencia con regresión simple"}
En regresión múltiple, los coefficients se interpretan manteniendo constantes todas las
demás variables.
:::

# Supuestos del modelo múltiple

| Supuesto             | Explicación breve                                                    |
|----------------------|--------------------------------------------------------------------|
| Linealidad           | Cada relación (X_i \to Y) es lineal en promedio.                     |
| Independencia        | Las observaciones no están correlacionadas.                          |
| Homoscedasticidad    | Varianza constante del error.                                        |
| Normalidad           | Los residuos deben ser aproximadamente normales.                     |
| No multicolinealidad | Las covariables no deben estar fuertemente correlacionadas entre sí. |

::: {.callout-tip title="Importante"}
Si dos variables explicativas están muy correlacionadas entre sí, los coeficientes pueden
volverse inestables.
:::

# Historia: El misterio del precio de las casas en Boston

::: {.callout-warning title="Pregunta problema"}
“¿Qué hace que un vecindario sea más costoso que otro?”
:::

Un equipo de planificadores urbanos de Boston estaba intrigado:
algunos vecindarios del área metropolitana tenían precios promedio de vivienda dos o tres veces más altos que otros, aun estando relativamente cerca.

- Tenían una hipótesis inicial: “Los vecindarios más cercanos al centro deben ser más caros.”

- Pero otra analista intervino: “No solo eso. También influyen la criminalidad, el tamaño promedio de las viviendas, el nivel socioeconómico del barrio…”

En ese momento todos entendieron que:

**Para comprender el valor promedio de un vecindario no basta una sola variable. Necesitamos analizar varias a la vez. Por eso aplicaron regresión lineal múltiple.**

# Datos: el clásico dataset Boston

```{r include=TRUE, echo=TRUE}

library(MASS)
library(tidyverse)

datos <- Boston %>% as_data_frame() %>% dplyr::select(medv,rm,lstat, crim,dis)

head(datos, 5)

```

# Covariables del modelo (Boston Housing)

| Variable  | Tipo                 | Qué representa                               | Por qué es útil en el modelo                                                |
| --------- | -------------------- | -------------------------------------------- | --------------------------------------------------------------------------- |
| **medv**  | Continua (respuesta) | Valor mediano de las viviendas ($1000 USD)   | Es la variable que queremos explicar.                                       |
| **rm**    | Continua             | Número promedio de habitaciones por vivienda | Las casas más grandes suelen valer más.                                     |
| **lstat** | Continua             | % de población con bajo nivel socioeconómico | Zonas más vulnerables suelen tener menor valor de vivienda.                 |
| **crim**  | Continua             | Tasa de criminalidad por sector              | La seguridad influye en el precio.                                          |
| **dis**   | Continua             | Distancia a centros laborales importantes    | Captura accesibilidad: viviendas más cercanas a la ciudad suelen valer más. |


# El modelo de regresión múltiple

Los analistas plantean:


$$medv = \beta_0 + \beta_1 rm + \beta_2 lstat + \beta_3 crim  +\beta_4 dis +  \epsilon$$


```{r include=TRUE, echo=TRUE}

mod_boston <- lm(medv ~ rm + lstat +crim + dis, data = datos)
```

# Ajuste del modelo

\footnotesize
```{r include=TRUE, echo=TRUE}
summary(mod_boston)
```

# Interpretación del modelo

Después de ajustar el modelo con información de los vecindarios de Boston, los analistas por fin pudieron entender qué factores explican el precio de las viviendas.

El modelo reveló:

- Más habitaciones (rm) → viviendas claramente más caras.
Cada habitación adicional se asocia con un fuerte aumento en el valor.

- Mayor vulnerabilidad social (lstat) → viviendas más baratas.
A mayor porcentaje de hogares de bajo estatus, menor precio promedio.

- Más criminalidad (crim) → precios más bajos.
La inseguridad reduce el atractivo del barrio.

- Estar lejos del centro (dis) → viviendas menos valiosas.
La distancia a las oportunidades económicas importa.

# Predicciones con el modelo — “¿Cuánto valdrá en promedio una vivienda en un nuevo vecindario?”

Los urbanistas, emocionados con su modelo, decidieron usarlo como una herramienta predictiva.

Querían estimar el **valor mediano de las viviendas** en un **vecindario hipotético** con estas características promedio:

- `rm = 6` → las viviendas del vecindario tienen, en promedio, **6 habitaciones**  
- `lstat = 10` → alrededor de **10% de los hogares** son de bajo estatus socioeconómico  
- `crim = 0.05` → **baja criminalidad** en la zona  
- `dis = 4` → el vecindario está a una **distancia moderada** de los centros de empleo


# Predicciones con el modelo — “¿Cuánto valdrá en promedio una vivienda en un nuevo vecindario?”

```{r include=TRUE, echo=TRUE}
nuevo_vecindario <- data.frame(
  rm   = 6,     # promedio de habitaciones
  lstat = 10,   # % de hogares de bajo estatus
  crim = 0.05,  # baja criminalidad
  dis  = 4      # distancia a centros de empleo
)
predict(mod_boston, newdata = nuevo_vecindario)

```

::: {.callout-tip title="¿Cómo interpretar esta predicción?"}
El modelo devuelve el valor mediano esperado de las viviendas (en miles de dólares)
en un vecindario con estas características promedio.
:::

# Moraleja de la historia

::: {.callout-note title="Moraleja"}
El valor de una vivienda no depende de una sola característica,
sino de una combinación de factores físicos, sociales y espaciales.

La regresión múltiple les permitió ver algo que antes no era evidente:
un barrio es más que sus casas; es un sistema.
:::


# Resumen de la clase
| Tema                        | Definición breve |
|----------------------------|------------------|
| Regresión múltiple         | Relaciona ingreso con varias covariables simultáneamente. |
| Efecto parcial             | Cada coeficiente mide el efecto ajustado por las demás variables. |
| Variables categóricas      | Se convierten en dummies; se compara con una categoría base. |
| Variables continuas        | Interpretación marginal: cambio en ingreso por unidad adicional. |



