---
title: "Fundamentos de ciencia de datos con R - Módulo 6"
subtitle: "Clase 2: Exploración de datos"
author: "CEPAL - Unidad de Estadísticas Sociales"
date: "`r Sys.Date()`"
format: 
  beamer: 
    # theme: "CambridgeUS"
    colortheme: dove
    fonttheme: professionalfonts
    # incremental: true
    aspectratio: 1610
    #theme: Berkeley
    toc: false
    mermaid: true  
    slide_level: 2
    #highlight: pygments
Email: andres.gutierrez@cepal.org
lang: es
editor_options:
  markdown:
    wrap: 90
---

```{r setup, include=FALSE}
# Configuración inicial: No mostrar mensajes ni warnings
knitr::opts_chunk$set(echo = FALSE, message = FALSE, warning = FALSE)
library(printr)
```

# Introducción

Antes de ajustar un modelo estadístico (regresión lineal, logística, etc.), necesitamos
entender la estructura, patrones y calidad de los datos. A este proceso se le llama
Exploración de Datos (EDA).

::: {.callout-tip title="Idea principal"}
La exploración de datos permite conocer el dataset antes de modelar, detectar problemas y
comprender relaciones entre variables.
:::

# ¿Para qué sirve el EDA?

-   Identificar valores extremos (outliers).

-   Detectar datos faltantes o inconsistentes.

-   Revisar distribuciones de las variables.

-   Evaluar relaciones entre pares de variables.

-   Guiar la selección del modelo estadístico adecuado.

# Cómo se exploran las variables según su tipo

| Tipo de variable        | Cómo se explora | Herramientas |
|-------------------------|------------------|--------------|
| **Numérica continua**   | Distribución, outliers, tendencia central | Histogramas, boxplots |
| **Numérica discreta**   | Frecuencias y valores dominantes          | Tablas, histogramas   |
| **Categórica nominal**  | Proporciones por categoría                 | Tablas, barras        |
| **Categórica ordinal**  | Tendencias según orden                     | Barras ordenadas      |
| **Binaria**             | Balance entre dos grupos                   | Proporciones, barras  |
| **Fecha / tiempo**      | Tendencias y estacionalidad                | Series de tiempo      |

# Historia: el equipo que monitoreaba la calidad del aire

Un equipo de estadística ambiental trabajaba con datos diarios de calidad del aire, donde se
medían, entre otros:

- concentración de ozono (Ozone),
- radiación solar (Solar.R),
- velocidad del viento (Wind),
- temperatura (Temp),
- mes y día de la medición.

# Historia: el equipo que monitoreaba la calidad del aire

Al comenzar el análisis, se dieron cuenta de que:

- había valores faltantes en las mediciones de ozono y radiación,
- algunas variables tenían distribuciones muy asimétricas,
- los patrones parecían diferentes según el mes.

Antes de ajustar cualquier modelo, el equipo decidió hacer una **exploración sistemática de
los datos**.


```{r, echo=TRUE, eval=TRUE}
datos_eda <- airquality
head(datos_eda, 5)
```

# Exploración univariada: distribución de las variables

El primer paso fue examinar cada variable por separado:

- ¿Cuál es el rango de Ozone?

- ¿Hay valores extremos en Wind o Temp?

- ¿Cómo se distribuye Solar.R?

\tiny
```{r, echo=TRUE, eval=TRUE}
summary(datos_eda)
```

# Exploración univariada: distribución de las variables

::: {.callout-note title="Primer diagnóstico"}
El resumen reveló:

- valores faltantes (NA) en Ozone y Solar.R,

- diferencias importantes entre mínimos y máximos,

- posibles valores extremos en Ozone.
:::

# Exploración univariada

El equipo revisó la distribución de Ozone para identificar outliers y asimetrías.

```{r, echo=TRUE, eval=TRUE, fig.height=5, out.width='100%'}
hist(datos_eda$Ozone,
main = "Distribución de Ozone",
xlab = "Ozone (ppb)")

```

# Exploración univariada

El equipo revisó la distribución de Ozone para identificar outliers y asimetrías.

```{r, echo=TRUE, eval=TRUE, fig.height=5, out.width='100%'}
boxplot(datos_eda$Ozone,
main = "Boxplot de Ozone",
ylab = "Ozone (ppb)")

```

# Exploración univariada

::: {.callout-tip title="¿Qué observaron?"}

- Distribución asimétrica hacia la derecha.

- Presencia de valores altos que podrían considerarse outliers.

- Datos faltantes que deben tratarse antes de modelar.
:::

# Datos faltantes y calidad de la información

```{r, echo=TRUE, eval=TRUE}
colSums(is.na(datos_eda))
```
::: {.callout-warning title="Hallazgos de calidad de datos"}

Ozone y Solar.R presentan un número no despreciable de valores faltantes.

Cualquier análisis posterior debe decidir cómo tratarlos: eliminación, imputación, etc.
:::

# Exploración bivariada: relaciones entre variables

Luego, el equipo examinó la relación entre pares de variables numéricas.

```{r, echo=TRUE, eval=TRUE, fig.height=5, out.width='100%'}
plot(datos_eda$Temp, datos_eda$Ozone,
xlab = "Temperatura (°F)",
ylab = "Ozone (ppb)",
main = "Ozone vs Temperatura")
```

# Exploración bivariada: variable temporal

```{r, echo=TRUE, eval=TRUE, fig.height=5, out.width='100%'}
boxplot(Ozone ~ Month,
data = datos_eda,
xlab = "Mes",
ylab = "Ozone (ppb)",
main = "Ozone por mes")
```

# Exploración multivariada

Además de gráficos simples, el equipo podría:

- calcular una matriz de correlación entre Ozone, Solar.R, Wind y Temp

- usar gráficos de pares (pairs) para ver patrones

```{r, echo=TRUE, eval=TRUE, fig.height=5, out.width='100%'}
cor(na.omit(datos_eda[, c("Ozone", "Solar.R", "Wind", "Temp")]))
```
# Transformaciones sugeridas por el EDA

Con base en todo lo observado, el equipo definió una serie de pasos antes de modelar:

- tratar valores faltantes de Ozone y Solar.R,

- considerar transformaciones logarítmicas para variables muy asimétricas,

- incluir interacciones o términos no lineales si las relaciones no son lineales,

- tener en cuenta la estacionalidad (Month) en cualquier modelo de predicción.

::: {.callout-important title="Moraleja de la historia"}
El EDA permitió detectar problemas y patrones que no eran evidentes inicialmente,
evitando ajustar modelos sobre una base con valores faltantes, outliers no tratados
y sin considerar efectos estacionales.
:::

# Resumen de la clase

| Concepto                     | Idea clave                                                               |
| ---------------------------- | ------------------------------------------------------------------------ |
| **EDA**                      | Primera etapa del análisis: conocer el dataset antes de modelar.         |
| **Exploración univariada**   | Revisa distribución, outliers y valores faltantes por variable.          |
| **Exploración bivariada**    | Analiza relaciones entre pares de variables.                             |
| **Exploración multivariada** | Busca patrones conjuntos y correlaciones.                                |
| **Calidad de datos**         | Identifica faltantes, errores y codificaciones inconsistentes.           |

