---
title: "Fundamentos de ciencia de datos con R - Módulo 5"
subtitle: "Clase 5: Inferencia para proporciones y diferencia de proporciones II"
author: "CEPAL - Unidad de Estadísticas Sociales"
date: "`r Sys.Date()`"
format: 
  beamer: 
    # theme: "CambridgeUS"
    colortheme: dove
    fonttheme: professionalfonts
    # incremental: true
    aspectratio: 1610
    #theme: Berkeley
    toc: false
    mermaid: true  
    slide_level: 2
    #highlight: pygments
Email: andres.gutierrez@cepal.org
lang: es
execute-dir: project
editor_options:
  markdown:
    wrap: 90
---

```{r setup, include=FALSE}
# Configuración inicial: No mostrar mensajes ni warnings
knitr::opts_chunk$set(echo = FALSE, message = FALSE, warning = FALSE)
library(printr)
```

# **Introducción**

En la Clase 4 revisamos la inferencia para una proporción poblacional.
En esta clase profundizaremos en la comparación entre dos proporciones provenientes de dos grupos independientes.


# **Introducción**

:::{.callout-note title="Objetivos de esta clase"}

- Entender la diferencia de proporciones como parámetro poblacional.

- Construir intervalos de confianza para p1 - p2

- Formular y evaluar hipótesis para comparar dos proporciones.
:::

# **Estimador para dos proporciones**

Sea  $Y_1$ una variable binaria en el Grupo 1 y $Y_2$ en el Grupo 2. 


$$\hat{p}_1 = \frac{x_1}{n_1}, \quad \hat{p}_2 = \frac{x_2}{n_2}$$

donde:

- $X_1$,$X_2$ :número de éxitos en cada grupo
- $n_1$,$n_2$ :tamaños de muestra

El estimador de la diferencia es:

$$\widehat{p_1 - p_2} = \hat{p}_1 - \hat{p}_2$$

# **Error estándar de la diferencia**

Para muestras grandes, el error estándar se estima como:

$$SE(\hat{p}_1 - \hat{p}_2) = \sqrt{\frac{\hat{p}_1(1 - \hat{p}_1)}{n_1} + \frac{\hat{p}_2(1 - \hat{p}_2)}{n_2}}$$

# **Base de datos y muestra**

```{r echo=TRUE}
library(tidyverse)

datos <- readRDS("../Data/base_personas_gasto.rds")

set.seed(123)
muestra <- slice_sample(datos, n = 1000)
head(muestra[, 2:8],5)
```


# **Base de datos y muestra**

```{r echo=TRUE}
muestra <- muestra %>%
mutate(
mediana_ingreso = median(ingreso_hh, na.rm = TRUE),
ingreso_bajo = if_else(ingreso_hh < mediana_ingreso, 1, 0)
)
```

# **Comparación por sexo**

```{r echo=TRUE}
tabla <- muestra %>%
group_by(sexo) %>%
summarise(
n = n(),
x = sum(ingreso_bajo),
p = mean(ingreso_bajo)
)

tabla

```


# **Intervalo de confianza para $p_1 - $p_2**

```{r echo=TRUE}
p1 <- tabla$p[1]; n1 <- tabla$n[1]
p2 <- tabla$p[2]; n2 <- tabla$n[2]

dif <- p1 - p2
se_dif <- sqrt( (p1*(1-p1))/n1 + (p2*(1-p2))/n2 )

ic <- c(dif - 1.96*se_dif, dif + 1.96*se_dif)
ic


```


# **Intervalo de confianza para $p_1 - $p_2**

:::{.callout-tip title="Interpretación"}

- Si el intervalo de confianza incluye 0, no hay evidencia de diferencia significativa entre las dos proporciones.

-  Si no incluye 0, existe diferencia estadísticamente significativa.
:::


# Prueba para dos proporciones en R

$$
\begin{aligned}
H_0 &: p_1 = p_2\\
H_1 &: p_1 \neq  p_2
\end{aligned}
$$
donde:

- $H_0$ : La proporción del Grupo 1 es igual a la proporción del Grupo 2.

- $H_1$ : Las proporciones de los dos grupos son diferentes.

# Prueba para dos proporciones en R

```{r echo=TRUE}
prop.test(x = tabla$x,n = tabla$n,
alternative = "two.sided",
correct = FALSE
)
```

# Prueba para dos proporciones en R

::: callout-important

Si el valor-p < 0.05 → evidencia de diferencia significativa entre proporciones.

Si el valor-p ≥ 0.05 → no hay evidencia suficiente para afirmar una diferencia.
:::

# Conclusiones de la clase

| Tema                                | Idea principal                          | Herramienta                     |
| ----------------------------------- | --------------------------------------- | ------------------------------- |
| Estimador ( $\hat{p}_1$ - $\hat{p}_2$ ) | Mide la diferencia entre grupos         | —                               |
| Error estándar                      | Determina la variabilidad del estimador | —                               |
| IC para dos proporciones            | Evalúa si la diferencia incluye 0       | cálculo manual   |
| Prueba de hipótesis                 | Contrasta ($p_1$ = $p_2$)                   | `prop.test(c(x1,x2), c(n1,n2))` |

