---
title: "Fundamentos de ciencia de datos con R - Módulo 5"
subtitle: "Clase 4: Inferencia para proporciones y diferencia de proporciones I"
author: "CEPAL - Unidad de Estadísticas Sociales"
date: "`r Sys.Date()`"
format: 
  beamer: 
    # theme: "CambridgeUS"
    colortheme: dove
    fonttheme: professionalfonts
    # incremental: true
    aspectratio: 1610
    #theme: Berkeley
    toc: false
    mermaid: true  
    slide_level: 2
    #highlight: pygments
Email: andres.gutierrez@cepal.org
lang: es
execute-dir: project
editor_options:
  markdown:
    wrap: 90
---

```{r setup, include=FALSE}
# Configuración inicial: No mostrar mensajes ni warnings
knitr::opts_chunk$set(echo = FALSE, message = FALSE, warning = FALSE)
library(printr)
```

# **Introducción**

En las clases anteriores trabajamos la inferencia para medias y la diferencia de medias
entre grupos. En esta clase nos centraremos en variables categóricas/binarias, donde el
parámetro de interés es una proporción poblacional.

Ejemplos típicos:

-   Proporción de hogares en pobreza.

-   Proporción de personas ocupadas.

-   Proporción de hogares con acceso a internet.

# **Introducción**

::: callout-note
Objetivos de esta clase:

-   Definir la proporción poblacional y su estimador muestral.

-   Construir intervalos de confianza para una proporción.

-   Formular y aplicar pruebas de hipótesis para una proporción.
:::

# **Base de datos y muestra**

Usaremos nuevamente la base base_personas_gasto.rds, y construiremos una variable binaria
que indique si el hogar tiene ingreso bajo.

```{r echo=TRUE}
library(tidyverse)

datos <- readRDS("../Data/base_personas_gasto.rds")

set.seed(123)
muestra <- slice_sample(datos, n = 400)
head(muestra[, 2:8],5)
```

# **Base de datos y muestra**

```{r echo=TRUE}

mediana_ingreso <- median(muestra$ingreso_hh, na.rm = TRUE)

muestra <- muestra %>%
mutate(
ingreso_bajo = if_else(ingreso_hh < mediana_ingreso, 1, 0)
)

head(muestra[, c("ingreso_hh", "ingreso_bajo", "sexo")], 5)
```

# **Base de datos y muestra**

::: callout-note
Interpretación de ingreso_bajo:

1 = hogar con ingreso por debajo de la mediana (ingreso bajo).

0 = hogar con ingreso igual o superior a la mediana.
:::

# **Proporción poblacional y estimador**

Sea $Y$ una variable binaria:

$Y_i = 1$ si el hogar cumple la condición de interés (ej. ingreso bajo).

$Y_i = 0$ en caso contrario.

La proporción poblacional se define como:

$$p=P(Y=1)$$

En una muestra de tamaño $n$, el estimador natural de $p$ es la proporción muestral:

$$\hat{p} = \frac{1}{n} \sum_{i=1}^{n} Y_i$$

# **Proporción muestral en el ejemplo**

Calculamos la proporción de hogares con ingreso bajo en nuestra muestra:

```{r echo=TRUE}

y <- muestra$ingreso_bajo
n <- length(y)
x <- sum(y)     # número de "éxitos"

p_hat <- x / n
c(n = n, exitos = x, proporcion_muestral = p_hat)

```

:::{.callout-tip}

$\hat{p}$ es el porcentaje de hogares con ingreso bajo en la muestra y se usa como estimador de la proporción poblacional $p$.
:::

# **Error estándar de la proporción**

Bajo muestreo aleatorio simple y muestras grandes, el estimador $\hat{p}$ tiene:

Media: $E(\hat{p}) \approx p$

Varianza: $\mathrm{Var}(\hat{p}) \approx \dfrac{p(1 - p)}{n}$

Usando la muestra, el error estándar se estima reemplazando $p$ por $\hat{p}$:

$$\widehat{SE}(\hat{p}) = \sqrt{\frac{\hat{p}(1 - \hat{p})}{n}}$$

# **Error estándar de la proporción**

```{r echo=TRUE}

se_p <- sqrt(p_hat * (1 - p_hat) / n)
se_p

```

# **Intervalo de confianza para una proporción**

Para muestras grandes, un intervalo de confianza al 95% para $p$ se puede aproximar como:

$$\hat{p} \pm z_{0.975} \cdot \widehat{SE}(\hat{p})$$

donde $z_{0.975} \approx 1.96$.


# **Intervalo de confianza para una proporción**

```{r echo=TRUE}

z <- 1.96
ic_95_p <- c(
p_hat - z * se_p,
p_hat + z * se_p
)
ic_95_p

```


:::{.callout-tip}

“Con un 95% de confianza, la proporción poblacional de hogares con ingreso bajo se encuentra entre los límites del intervalo calculado.”
:::

# **Prueba de hipótesis para una proporción**

Supongamos que se plantea la siguiente hipótesis sobre la proporción de hogares con ingreso bajo:

$$
\begin{aligned}
H_0 &: p = 0.40 \\
H_1 &: p \neq 0.40
\end{aligned}
$$

Donde $p = 0.40$ representa un valor de referencia de interés (por ejemplo, el valor esperado según una política o un dato histórico).

# **Prueba de hipótesis para una proporción# Prueba de hipótesis para una proporción**

:::{.callout-important}
Si la proporción observada $\hat{p}$ está “muy lejos” de 0.40 (según su error estándar), se rechaza $H_0$.

Si no, no hay evidencia suficiente para rechazar $H_0$.
:::

# **Prueba de hipótesis para una proporción en R**

Podemos usar prop.test() para realizar la prueba:

```{r echo=TRUE}

prop.test(x = x, n = n,p = 0.40,
  alternative = "two.sided",
  correct = FALSE
)

```

# **Prueba de hipótesis para una proporción en R**

:::{.callout-note title="Pregunta"}
Con base en el valor-p, ¿se debe **rechazar** o **no rechazar** la hipótesis nula $H_0$?
:::

# Conclusiones de la clase

| Tema                                | Idea principal                                         | Herramienta en R                |
| ----------------------------------- | ------------------------------------------------------ | ------------------------------- |
| Proporción poblacional $p$          | Probabilidad de “éxito” en la población                | —                               |
| Proporción muestral $\hat{p}$       | Estimador puntual de $p$                               | `mean(y)`          |
| IC para una proporción              | $\hat{p} \pm z \cdot \sqrt{\hat{p}(1-\hat{p})/n}$      |     |
| Prueba para una proporción          | Contraste $H_0: p = p_0$ vs $H_1$ alternativa          | `prop.test(x, n, p = p0)`       |

# Conclusiones de la clase


:::{.callout-note title="En resumen"}

- La inferencia para proporciones es clave cuando trabajamos con variables binarias.

- La proporción muestral $\hat{p}$ es un estimador sencillo pero muy poderoso.

- prop.test() permite, en una sola función, obtener intervalos de confianza y pruebas de hipótesis para una o dos proporciones.

:::